ACORDAO-COMPLETO-2418883

ACÓRDÃO 1828/2020 ATA 26/2020 - PLENÁRIO

VISTOS, relatados e discutidos estes autos de Representação, com pedido de medida cautelar, formulada pela empresa Trieng Engenharia Ltda., signatária do Contrato 005/2019-IPHAN/RN, celebrado com a Superintendência do Instituto do Patrimônio Histórico e Artístico Nacional no Rio Grande do Norte (IPHAN/RN) , cujo objeto é a contratação de empresa especializada em serviços de engenharia para execução de obra de restauro do Casarão do Arquivo Arquidiocesano, situado em Natal (RN) , em que alega a ocorrência de irregularidades correlatas a acréscimos contratuais sem respaldo em aditivos e à adoção do regime de empreitada global sem embasamento fático-jurídico para tanto, 
ACORDAM os Ministros do Tribunal de Contas da União, reunidos em Sessão do Plenário, diante das razões expostas pelo Relator, em: 
9.1. conhecer da Representação, satisfeitos os requisitos de admissibilidade previstos nos arts. 235 e 237, inciso VII, do Regimento Interno deste Tribunal, c/c art. 113, § 1º, da Lei 8.666/1993 e no art. 103, § 1º, da Resolução - TCU 259/2014; 
9.2. no mérito, considerar a Representação improcedente;
9.3. indeferir o pedido de concessão de medida cautelar formulado pela representante;
9.4. dar ciência deste Acórdão à Superintendência do Instituto do Patrimônio Histórico e Artístico Nacional no Rio Grande do Norte e à representante, informando que o Relatório e o Voto que o fundamentam podem ser consultados por meio do endereço www.tcu.gov.br/acordaos; e
9.5. arquivar os presentes autos, nos termos do art. 237, parágrafo único, c/c o art. 250, inciso I, do Regimento Interno/TCU.

Representação sobre possíveis irregularidades em licitação que tem como objeto a obra de restauro do prédio inscrito na poligonal de tombamento do Centro Histórico de Natal/RN.

Instituto do Patrimônio Histórico e Artístico Nacional.

3. Interessados/Responsáveis:
3.1. Representante: Trieng Engenharia Ltda (26.575.059/0001-00) 
3.2. Interessado: Trieng Engenharia Ltda (26.575.059/0001-00).

13.1. Ministros presentes: José Mucio Monteiro (Presidente), Walton Alencar Rodrigues, Benjamin Zymler, Aroldo Cedraz, Raimundo Carreiro (Relator), Ana Arraes, Bruno Dantas e Vital do Rêgo.
13.2. Ministro-Substituto convocado: Marcos Bemquerer Costa.
13.3. Ministros-Substitutos presentes: Augusto Sherman Cavalcanti, André Luís de Carvalho e Weder de Oliveira.

RAIMUNDO CARREIRO

Trata-se de representação, com pedido de medida cautelar, formulada pela empresa Trieng Engenharia Ltda., signatária do Contrato 005/2019-IPHAN/RN, celebrado com a Superintendência do Instituto do Patrimônio Histórico e Artístico Nacional no Rio Grande do Norte (IPHAN/RN) , cujo objeto é a contratação de empresa especializada em serviços de engenharia para execução de obra de restauro do Casarão do Arquivo Arquidiocesano, situado em Natal (RN) , em que alega a ocorrência das seguintes irregularidades:
Projeto básico inadequado e defasado teria servido de base para a contratação da empresa, ocasionando supressões e adições de serviços ao longo da execução da obra.
Estaria ocorrendo o descasamento entre o executado e o previsto, sem respaldo de aditivo contratual, caracterizando ajuste verbal.
Os acréscimos mencionados estariam sendo acompanhados por atrasos da obra e por desequilíbrio econômico financeiro, este trazendo prejuízos para a empresa.
Teria sido adotado regime de empreitada global, contrariando jurisprudência desta Corte de Contas.
Estaria havendo cobranças, pelos fiscais da obra, da realização de serviços próprios de reforma e não de restauração, o que tornaria iminente prejuízo incalculável para União, e frente a degradação de patrimônio histórico e cultural do Rio Grande do Norte.
2. Valor inicial do ajuste totaliza R$ 1.339.527,57, com vigência entre 23/10/2019 e 17/10/2020.
3. Após examinadas as informações prestadas pelo IPHAN/RN em resposta à oitiva por mim determinada em despacho à peça 20, de 14/5/2020, a Secretaria de Fiscalização de Infraestrutura Urbana (SeinfraUrbana) , em instrução à peça 201, confirmada pelo respectivo corpo diretivo, peças 202 e 203, propôs conhecer da representação, indeferir o pedido de medida cautelar e, no mérito, considerá-la improcedente, in verbis:
 	
"INTRODUÇÃO
1.	Trata-se de expediente encaminhado a esta Corte pela empresa Trieng Engenharia Ltda., CNPJ 26.575.059/0001-00, signatária do Contrato 005/2019-IPHAN/RN, celebrado com a Superintendência do Instituto do Patrimônio Histórico e Artístico Nacional no Rio Grande do Norte - Iphan/RN, que tem como objeto a obra de restauro do prédio localizado à Rua Padre João Manoel, 520, Cidade Alta, em Natal/RN, inscrito na poligonal de tombamento do Centro Histórico de Natal/RN. 
2.	Apesar de a reclamante nominar o feito como "denúncia", o expediente foi autuado no âmbito deste Tribunal como "representação", com pedido de medida cautelar, dando-se seguimento ao feito, em homenagem ao princípio do formalismo moderado. O valor inicial do ajuste totaliza R$ 1.339.527,57, com vigência entre 23/10/2019 e 17/10/2020 (Fonte: Portal de Dados Abertos do Governo Federal) . 
HISTÓRICO
3.	Em síntese, a reclamante informou a ocorrência de impropriedades que estariam ocorrendo na condução do Contrato 005/2019:
i)	o processo administrativo que culminou no mencionado contrato já faz parte de procedimento de autoria do Ministério Público Federal do Rio Grande do Norte (Procedimento Administrativo de nº 1.28.000.000179/2014-72 PR-RN) ;
ii)	a denúncia tem a finalidade de solucionar diversas problemáticas presentes na execução dessa obra, primando-se, se possível, por uma solução rápida e efetiva;
iii)	 desde a fase externa da tomada de preços 001/2019, o IPHAN/RN foi formalmente questionado por e-mail a respeito de inconsistências no projeto básico do certame;
iv)	 o ajuste foi celebrado no regime de empreitada global;
v)	os erros existentes nos quantitativos da planilha orçamentária e nos projetos vêm contribuindo de forma considerável para que as etapas da obra não sejam concluídas, assim como resultando em retenções por parte do IPHAN, as quais vêm ocasionando prejuízos incalculáveis para a empresa contratada, afetando o equilíbrio econômico financeiro do contrato;
vi)	 a empresa responsável pelo projeto básico, por intermédio de e-mail encaminhado à representante, teria confirmado a desatualização dos projetos utilizados na contratação;
vii) diversos problemas estariam ocorrendo na execução da obra, sendo imputados à contratada injustamente, tais como inexecução de serviços conforme projeto e planilha, retenções indevidas e arbitrárias, atraso da obra, desequilíbrio econômico financeiro, alterações contratuais sem formalização de aditivos, dentre outros;
viii) os equívocos existentes no projeto básico, e consequentemente nos quantitativos, vêm ocasionando discrepância em relação ao que está sendo executado, quando comparado ao que foi efetivamente pago, levando a uma leitura equivocada por parte do fiscal da obra, quanto ao cumprimento do que foi previamente estipulado no cronograma físico-financeiro pela empresa contratada;
ix)	 esse fator contribui de forma direta para a grande defasagem financeira que se apresenta, ocasionando um ônus indevido, ou seja, um prejuízo para empresa contratada; e
x)	muitos serviços não poderão sequer ser executados, devido a utilização de projeto básico desatualizado.
4.	Diante desse cenário, a Trieng Engenharia requereu:
i)	o recebimento da denúncia e a intervenção deste Tribunal, frente a iminência de um prejuízo incalculável para a União;
ii)	que o Iphan/RN venha a proceder com a devida atualização de todos os projetos da presente contratação, conforme necessidade atual da presente obra de restauro;
iii)	 que todas as modificações necessárias sejam realizadas por meio de termos aditivos, em especial, com relação à vigilância, uma vez que o serviço está sendo prestado, sem o seu devido pagamento, já há alguns meses, mesmo após paralisação da obra em decorrência da pandemia; e
iv)	 que seja decretada a paralisação do contrato 005/2019, por tempo indeterminado, até que todas as providências necessárias ao correto e necessário andamento da obra de restauro sejam tomadas.
Instrução preliminar
5.	O processo foi inicialmente analisado	 nos termos da instrução de peça 18. Considerou-se que a representação preenchia os requisitos de admissibilidade constantes no art. 235 do Regimento Interno do TCU. Conquanto os fatos apresentados pela denunciante buscassem a tutela de interesses privados, notou-se a possível ocorrência de irregularidades na execução de obra pública, tais como contratação com projeto básico defasado, deficiência na medição de serviços pelo regime de empreitada global, ausência de celebração de termos aditivos, dentre outras. Assim, de forma reflexa, as ocorrências transpassam a simples proteção individual para noticiar falhas na contratação e execução da empreitada.
6.	Com relação à medida cautelar pleiteada, o auditor considerou que os elementos apresentados não perfaziam o pressuposto do periculum in mora, haja vista que o contrato se encontrava paralisado em razão da pandemia de Covid-19.
7.	Assim, diante do quanto apresentado, a instrução considerou que a documentação deveria ser conhecida como representação, por preencher os requisitos de admissibilidade. Todavia, o pedido implícito de atuação urgente não merecia ser acolhido, haja vista a busca de interesse privado e a inexistência do pressuposto para esse fim (periculum in mora) .
8.		Por outro lado, entendeu pertinente que se apurasse as possíveis irregularidades noticiadas relacionadas ao contrato 005/2019:
i)  contratação de obra/serviço de engenharia calcada em projeto básico deficiente, em inobservância aos arts. 6o, IX, 7o, § 4o, ambos da Lei n. 8.666/1993;
ii) adoção do regime de empreitada global para a execução de obra de restauro/reforma, com grande incerteza acerca dos quantitativos e serviços a serem executados, contrariando entendimento do Acórdão 1977/2013-TCU-Plenário-Ministro Valmir Campelo; e
iii) alteração contratual sem a devida formalização, caracterizando ajuste verbal, em contrariedade ao art. 60, parágrafo único, da Lei n. 8.666/1993.
9.	Para tanto, propôs-se a realização de diligências ao Iphan/RN para que encaminhasse documentos e informações adicionais alusivos à Tomada de Preços 001/2019, e relacionados ao Contrato 005/2019:
a.1) contrato 005/2019-IPHAN/RN e respectivos termos aditivos;
a.2) edital e projeto básico utilizados no referido certame;
a.3) medições de serviços, com respectivas memórias de cálculo;
a.4) justificativas/motivação para a adoção do regime de empreitada global;
a.5) análises efetuadas, se houver, acerca da necessidade de alteração do Contrato 005/2019-IPHAN/RN em razão de inconsistência nos quantitativos da planilha orçamentaria licitada/contratada e da deficiência dos projetos;
a.6) informações acerca dos seguintes indícios de irregularidade observados no empreendimento:
a.6.1) contratação de obra/serviço de engenharia calcada em projeto básico deficiente, em inobservância aos arts. 6o, IX, 7o, § 4o, ambos da Lei n. 8.666/1993;
a.6.2) adoção do regime de empreitada global para a execução de obra de restauro/reforma, com grande incerteza acerca dos quantitativos e serviços a serem executados, contrariando entendimento do Acórdão 1977/2013-TCU-Plenário;
a.6.3) alteração contratual sem a devida formalização, caracterizando ajuste verbal, em contrariedade ao art. 60, parágrafo único, da Lei n. 8.666/1993.
10.	 A proposta teve a aprovação do Secretário da SeinfraUrbana que submeteu à apreciação do Ministro Relator (peça 19) .
Despacho Ministro Relator
11.	Por sua vez, o Ministro Relator, Exmo. Sr. Raimundo Carreiro acompanhou parcialmente as conclusões da SeinfraUrbana. Divergiu, entretanto, o quanto à análise da presença de um dos requisitos para a adoção de medida cautelar, o periculum in mora. Considerou, para isso que a representante reportava risco de dano ao patrimônio público histórico e cultural.
12.	Ressaltou que o contrato se referia a restauro de edificação e que a representante relatava que estava sendo demandada por obras de reforma, afrontando, assim ao interesse público, caso a obra fosse reiniciada nesses termos.
13.	Ademais, apontou que a representante indicava riscos ao patrimônio decorrentes do atraso da obra ora paralisada, como o risco de desmoronamento de paredes.
14.	Considerou ainda que o fato de a obra estar momentaneamente paralisada, pelo advento da pandemia, não afastava o periculum in mora, uma vez que nada garantia que os serviços não estivessem na iminência de sua retomada. 
15.	Quanto a presença do fumus boni iuris, considerou também que seria necessária a colheita de elementos quanto aos riscos, eventualmente presentes, de danos ao patrimônio público histórico e cultural.
16.	Assim, em razão dessas considerações, o Exmo. Sr. Ministro Raimundo Carreiro conheceu da representação, eis que satisfaz os requisitos de admissibilidade previstos nos arts. 235 e 237, VII, do Regimento Interno c/c o art. 113, § 1º, da Lei 8.666/93 e determinou que fossem adotadas as seguintes providências:
9.2.	 realizar oitiva prévia da Superintendência do Instituto do Patrimônio Histórico e Artístico Nacional no Rio Grande do Norte (Iphan/RN) , para que, no prazo de 5 (cinco) dias úteis, sejam fornecidos, digitalizados, os seguintes documentos e informações alusivos à Tomada de Preços nº 001/2019, referente à "contratação de empresa especializada em serviços de engenharia para execução de obra de restauro do prédio localizado à Rua Padre João Manoel, 520, Cidade Alta, em Natal (RN) , inscrito na poligonal de tombamento do Centro Histórico de Natal (RN) ", com fundamento no art. 276 do Regimento Interno, §§ 2º, 3º e 4º:
9.2.1.	contrato 005/2019-Iphan/RN e respectivos termos aditivos;
9.2.2.	edital e projeto básico utilizados no referido certame;
9.2.3.	medições de serviços, com respectivas memórias de cálculo;
9.2.4.	justificativas/motivação para a adoção do regime de empreitada global;
9.2.5.	análises efetuadas, se houver, acerca da necessidade de alteração do Contrato 005/2019-IPHAN/RN em razão de inconsistência nos quantitativos da planilha orçamentaria licitada/contratada e da deficiência dos projetos;
9.2.6.	informações sobre o enquadramento da edificação objeto da obra no que se refere às normas de proteção ao patrimônio público histórico e cultural, indicando as normas que tratam das limitações de intervenções em imóveis que possuam características semelhantes às do objeto da obra, se houver;
9.2.7.	informações acerca dos seguintes indícios de irregularidade relatados pela representante: 
9.2.7.1.	contratação de serviço de engenharia calcada em projeto básico deficiente, em inobservância aos arts. 6o, IX, 7o, § 4o, ambos da Lei n º 8.666, de 1993;
9.2.7.2.	adoção do regime de empreitada global para a execução de obra de restauro/reforma, com grande incerteza acerca dos quantitativos e dos serviços a serem executados, contrariando entendimento expresso no Acórdão 1977/2013-TCU-Plenário, Relator o Ministro Valmir Campelo;
9.2.7.3.	alteração contratual sem a devida formalização, caracterizando ajuste verbal, em contrariedade ao art. 60, parágrafo único, da Lei nº 8.666, de 1993;
9.2.7.4.	riscos de prejuízos, materiais e imateriais, decorrentes da degradação de patrimônio público histórico e cultural, em razão do atraso da obra ou de intervenções não condizentes com o objetivo da obra - restauração -, apresentando estudos realizados para garantir a adequação das intervenções planejadas às normas que tratam de proteção ao patrimônio público histórico e cultural, e o encaminhando de licenças ambientais eventualmente obtidas;
9.3.	alertar a Superintendência do Instituto do Patrimônio Histórico e Artístico Nacional no Rio Grande do Norte de que, caso se verifique a continuidade de irregularidades, se de fato constatadas, os responsáveis estarão sujeitos à reparação de eventuais prejuízos incorridos e também às sanções cabíveis.
9.4.	encaminhar cópia da desta decisão à Superintendência do Instituto do Patrimônio Histórico e Artístico Nacional no Rio Grande do Norte a fim de subsidiar as manifestações requeridas;
9.5.	comunicar esta decisão à representante, a empresa Trieng Engenharia Ltda.
17.	Assim, foram expedidas as comunicações processuais destinadas ao Iphan/RN e à Trieng Engenharia Ltda. (peças 21 a 37) . 
EXAME TÉCNICO - MANIFESTAÇÃO APRESENTADA PELO IPHAN/RN
18	Em resposta à oitiva promovida por esta Secretaria, por meio do Ofício 22723/2020-TCU/Seproc (peça 21) , datado de 14/5/2020, o Iphan/RN apresentou as informações e/ou esclarecimentos constantes da peça 163, acompanhado de extensa documentação inserida às peças 47 a 162.
Esclarecimentos acerca dos subitens 9.2.6 e 9.2.7.4 do Despacho Ministerial
19.	A Superintendente Substituta do Iphan/RN, Sra. Márcia Rossana de Oliveira, preliminarmente apresentou sua manifestação quanto à caracterização do objeto como restauro. Versa sobre questões legais que definem o conceito de patrimônio histórico e artístico nacional instituído pelo Decreto Lei 25/1937 e aperfeiçoado pelo Decreto 9.238/2017 e recentemente definido pela Portaria 375/2018/IPHAN.
20.	Aduz que a Portaria 375/2018 realça que a conservação se constitui em um dos processos institucionais para a preservação do patrimônio cultural, que tem por objetivo preservar os valores e a significação cultural do patrimônio material protegido.
21. 	Transcreve trecho da Portaria IPHAN 420/2010 que adota as definições para Reforma ou Reparação e Restauração: 
V - Reforma ou Reparação: toda e qualquer intervenção que implique na demolição ou construção de novos elementos tais como ampliação ou supressão de área construída; modificação da forma do bem em planta, corte ou elevação; modificação de vãos; aumento de gabarito, e substituição significativa da estrutura ou alteração na inclinação da cobertura;
[...]
VII - Restauração: serviços que tenham por objetivo restabelecer a unidade do bem cultural, respeitando sua concepção original, os valores de tombamento e seu processo histórico de intervenções;
22.	Em razão dessas definições, assevera que a restauração implica em intervenção mais ampla, que extrapola o objeto; uma ação cultural que visa a manutenção de valores históricos e paisagísticos do conjunto urbano tombado. Porém, conforme Portaria nº 420/2010, nem toda intervenção em um bem tombado trata-se de um restauro.
23.	A dirigente relata que, em junho de 2012, o imóvel objeto do contrato, estava abandonado e em péssimo estado de conservação, havendo ainda dificuldades por parte da Arquidiocese de Natal em manter o imóvel, o que poderia resultar na venda, inclusive com a futura demolição do prédio. 
24.	Em razão disso, o Iphan/RN incluiu em seu Plano de Ação a contratação de projetos para restauração do edifício e que, em contrapartida, a Arquidiocese de Natal se comprometeu em lá instalar o Arquivo Arquidiocesano, aberto ao público.
25.	Aduz que, durante a elaboração dos projetos, entendeu-se que seriam necessárias pequenas adaptações para abrigar o novo uso (arquivo) . Assim, do ponto de vista do bem tombado, estabelecia-se uma ação de conservação porque preservava-se um documento histórico da cidade. Do ponto de vista do objeto, também se procedia a uma restauração porque procurou-se manter o máximo possível as suas características arquitetônicas, inclusive dos seus espaços que remetiam à sua funcionalidade.
26.	Afirma que, finalizada a etapa de projetos, a cobertura e parte das alvenarias desabaram. Entretanto, a arquitetura de seus espaços não fora atingida. Assim, a primeira versão do projeto contemplava serviços de restauro propriamente ditos, tais como restauro das alvenarias autoportantes de tijolos maciços, do piso de ladrilho hidráulico, do forro de madeira, da cobertura, entre outros, e serviços de adaptação arquitetônica, como novas instalações elétricas, hidráulicas, de ar condicionado, adaptações para promover a acessibilidade etc. 
27.	Ressalta que, com o sinistro, o projeto precisou ser ajustado, fazendo com que, além de serviços de restauro e adaptação arquitetônica, também fossem incorporados serviços de reconstrução. Dessa forma, manteve-se a proposta de arquitetura, e alguns itens previstos como restauro passaram a ser tratados como reconstrução. 
28.	Avalia que a obra incorpora os princípios do restauro e garante a preservação da edificação como pode ser observado no Projeto Executivo de Restauro e Adaptação Arquitetônica (peça 131) , nos projetos complementares e nos demais documentos.
29.	Assegura que a edificação permanece com suas principais características arquitetônicas preservadas, ainda que em péssimo estado de conservação e que o projeto irá restaurar e resgatar os elementos arquitetônicos de caráter histórico. Internamente serão mantidas as divisões existentes, tendo sido elaboradas apenas pequenas adaptações para o novo uso (peça 129, p. 17) .
30.	Ressalta que o próprio Projeto Básico, anexo ao edital de licitação, reforça o caráter de restauro da obra em questão na descrição do objeto:
Contratação de Empresa especializada em serviços de Engenharia para a execução de obra de Restauro do prédio localizado à rua padre João Manoel, 520, bairro de Cidade Alta, em Natal/RN, inscrito na poligonal de tombamento do Centro Histórico de Natal/RN, conforme condições, quantidades e exigências estabelecidas neste Instrumento e seus anexos. (SEI nº 1366907, Grifo nosso) .
31. 	Por fim, acerca da necessidade da contratação, afirma ser a solução para sanar o risco de dano ao patrimônio cultural material. Nesse sentido, ressalta que o atraso das obras e o fato da edificação estar sujeita a outro sinistro provocado por intempéries, se apresentam como elementos preocupantes que desmontam toda a ação mobilizada pelo Iphan, na conservação do patrimônio.
32.	Quanto à Tomada de Preços 01/2019, que precedeu o contrato, afirma que foi precedida da análise do Departamento de Projetos Especiais - DPE (peça 50) , que encaminhou a Nota Técnica 19/2019/CGGP (peça 51) , em 5/2/2019, e Procuradoria Federal do Iphan, após os devidos ajustes recomendados no Parecer 00028/2019/PROC/PFIPHANCE/PGF/AGU (peça 52) . O certame foi lançado em 7/8/2019, constando o edital e seus anexos (peças 53, 159, 160, 161 e 162) .
33. 	Afirma que no dia 19/8/2019 o representante da Trieng Engenharia, encaminhou os seguintes questionamentos à Comissão Permanente de Licitação do Iphan/RN - CPL:
1. Considerando que o levantamento técnico foi contratado há tempo (com algumas atualizações) pela Arquidiocese e não pelo IPHAN, preocupam-nos a defasagem dos preços unitários em alguns itens relevantes que estão com base SINAPI de 2015/2016, com apenas atualizações "monetárias" em índices inexequíveis em relação ao praticado no mercado/praça. Itens como Equipamentos de Ar Condicionado (Splitões e Split com cotações fornecidas no anexo do Edital já defasado) e Cobertura/Estrutura, estamos com dificuldades em elaborar os preços competitivos;
2. Verificando até mesmo pelo Google Maps, nota-se que o prédio encontra-se bastante deteriorado pela ação do tempo, inclusive com riscos de tombamento das suas paredes (ruinas) . Pergunta-se, a Arquidiocese executou os serviços de escoramento do seu Termo de Compromisso exigido pela Procuradoria Federal?
3. A edificação encontra-se "estabilizada" com essa ação da Arquidiocese?
4. Sendo necessário para as demolições, escavações para fundação, um eventual "Escoramento", inclusive por segurança de operação, será tratado em aditivo? Não consta em Planilha;
5. E aqueles quantitativos, por exemplo de alvenarias a executar, visto que na defasagem do levantamento feito há tempo difere das condições atuais?
6. No presente Edital, a obra a ser contratada é no regime de "empreitada por preço global" (que é quando se contrata a execução por preço certo e total) . Permitam-nos questionar se esse não seria mais conveniente de se contratar por "empreitada por preço unitário" (quando se contrata a execução da obra ou serviço por certo de unidades determinadas) ? Ponderamos isso, por conta da degradação avançada do imóvel que impacta na fidelidade dos quantitativos, levantados já algum tempo.
34.	Aduz que a Comissão de licitação respondeu as indagações da empresa no mesmo dia em que foi questionada, conforme resposta abaixo: 
Em resposta aos questionamentos, informamos:
1. Conforme Planilha Orçamentária, documento SEI nº 1021366, os preços do SINAPI estão com mês de referência de 09/2018.
2. O projeto foi atualizado e orçado em sua última versão, e devidamente aprovado para licitação pelo Departamento de Projetos Especiais - DPE do Iphan, em fevereiro de 2019. Além disso, a Empresa que pretende participar do processo pode conhecer "in loco" as condições físicas do imóvel, caso assim o deseje;
3. Esclarecemos que qualquer serviço que não conste na Planilha Orçamentária, caso necessário realizar, em concordância com a fiscalização do contrato, será contemplado para devido pagamento, porém, não há obrigatoriedade do serviço exemplificado (escoramento) pois não foi contemplado em Projeto e nem na Planilha orçamentária.
4. Quanto ao regime de contratação, a equipe de Planejamento entendeu que o melhor regime de execução é o que está apresentado no Edital, pelas características dos documentos aprovados pelo DPE (Projetos Executivos e Planilha orçamentária) .
35 	Assim, passado o prazo de impugnação do edital, afirma que não houve manifestação, nem da Trieng Ltda., nem das outras interessadas em participar do certame.
36.	Com isso, em 26/8/2019 foi realizada a sessão de abertura dos envelopes de habilitação com a participação das seguintes empresas: GSM Construções e Serviços Ltda. - Eireli, PS Construções e Serviços de Engenharia Ltda. e Trieng Engenharia Ltda. 
37.	Afirma que após todas as fases intermediárias, o certame foi homologado em 4/10/2019 e o objeto adjudicado à Trieng Engenharia, cuja proposta de valor global de R$ 1.339.527,57.
38.	Ressalta que a Trieng Engenharia apresentou em sua habilitação, conforme documento a Declaração de Não Vistoria ao Local da Obra, "assumindo a responsabilidade sobre as possíveis dificuldades e eventuais prejuízos que possam ser causados devido a falta de conhecimento de todas as peculiaridades do local" e declarou plena aceitação das condições estabelecidas no Edital (peças 54 e 55) . Com isso, o contrato foi assinado em 22/10/2019 (peça 56) .
Esclarecimentos acerca dos subitens 9.2.1 e 9.2.2 do Despacho Ministerial
39. 	A gestora do Iphan/RN	 afirma que os projetos executivos que deram embasamento à elaboração do Projeto Básico (peça 57) do edital da Tomada de Preços estão em conformidade ao artigo 6º, IX, da Lei 8.666/93 e foram atualizados antes da execução contratual (o projeto de arquitetura é de abril/2018 e os complementares de outubro/2015) . Assegura que a empresa vinha seguindo esses projetos na execução da obra e que, até o momento já estavam concluídos serviços de fundações, com exceção do reforço do solo; estrutura em concreto armado, tais como pilares, vigas e lajes; parte da alvenaria e parte do reboco interno.
40.	Considera ter estranhado que a empresa tenha afirmado que os projetos estão "desatualizados", no mês de maio/2020, quando já se passaram mais de 6 meses do início dos serviços, já tendo realizado diversos serviços.
Esclarecimentos acerca dos subitens 9.2.3 do Despacho Ministerial - medições e memórias de cálculos
41.	A gestora afirma que a ordem de serviço inicial foi emitida em 29/10/2019 (peça 58) e os serviços iniciados, efetivamente, em 5/11/2019, conforme Diário de Obras (peça 59) . Também foram encaminhados diversos documentos referentes às medições abaixo listados:
	a) Boletim da 1ª medição e relatório técnico sobre a medição (peças 60 e 61) ;
	b) Laudo de Fiscalização, período: 29/10 a 28/11/2019 (peça 62) ;
	c) pedido de realinhamento do cronograma por parte da contratada, mantendo-se o prazo da obra, de 12/12/19, mantendo-se o prazo da obra (peça 63) ;
	d) relatório técnico com evolução dos serviços, de 17/12/2019 (peça 64) ;
	e) aprovação do pedido de 1º realinhamento do Cronograma, em 17/12/2019 (peça 65) ;
	f) boletim e relatório técnico da 2ª medição, de 29/11 a 28/12 (peças 66 e 67) ; 
	g) relatório fotográfico enviado pela Trieng, para a 3ª medição (29/12/2019 a 28/1/2020) , onde se observa que ainda estavam executando as fundações e com poucos serviços de estrutura (peça 68) ;
	h) Laudo de Fiscalização de 29/1/2020 (peça 69) ;
	i) Boletim e relatório técnico da 3ª medição, referente ao período de 29/12/2019 a 28/01/2020 (peças 70, 71 e 72) ;
	j)  Nota Técnica 21/2020, de 29/01/2020 apresentando a situação da obra até 29/01/2020, informando que vários serviços ainda não haviam sido executados, não atendendo ao Novo Cronograma físico financeiro (peça 73) ;
	k) comparativo do Cronograma previsto x realizado, apresentando que, ao fim do 3° mês de obra, havia uma defasagem financeira de 30,38% (peças 74 e 75) ; 
	l) Relatórios técnicos de 5/2/2020 onde se observa que não há nem uma laje ainda executada, apenas as fôrmas, demonstrando atraso na estrutura da obra (peças 76 e 77) ;
	m) Nota Técnica 29/2020, de 10/2/2020, com as justificativas para as medições de 1 a 3, lembrando à empresa que o Regime de Contratação é por preço global (peça 78) ;
	n) e-mail, de 14/2/2020, solicita a execução do serviço de injeção de nata de cimento no solo (peça 79) ;
	o) diário de obra de 30/01, 04/02 e 11/02, onde se solicita a execução do serviço de injeção de nata de cimento no solo (peça 80) ;
	p) laudo de Fiscalização de 17/02/2020 onde se apresenta situação de vários serviços em atraso (peça 81) ;
	q) laudo de Fiscalização de 20/02/2020. Vários serviços em atraso, inclusive informando que a empresa ainda não havia entregue o Projeto da estrutura metálica da cobertura (peça 82) ;
	r) solicitação de realinhamento de cronograma por parte da Trieng Engenharia, em 21/02/2020 (peça 83) ;
	s) Nota técnica aprovando o 2° realinhamento do Cronograma, em 28/02/2020 onde o 2.1.3 trata da questão da cobertura (pois ainda não havia sido entregue o projeto da estrutura metálica na época) , demonstrando a preocupação com a iminência da chegada do período chuvoso (peça 84) ;
	t) Cronograma aprovado em 28/02, vigente até o momento (peça 85) ;
	u) Nota técnica de 28/02/2020, apresenta mais uma vez as razões sobre as medições, e apontamos os atrasos na obra (peça 86) ;
	w) Boletim da 4ª medição, período: 29/1 a 28/2/2020, com as respectivas memórias de cálculos (peças 87 a 90) ;
	v) Boletim da 5ª medição com o respectivo relatório de medição relativo ao período de 29/2 a 23/3/2020 (peças 91 e 92) ;
	x) Paralisação dos serviços em 24/3/2020, devido à Pandemia causada pelo Coronavírus.
42.	A gestora ressalta que até o dia em que os serviços foram paralisados, o projeto da estrutura metálica para a cobertura do prédio ainda não havia sido entregue e nem realizado o reforço do solo.
43.	No que diz respeito à metodologia adotada para as medições da obra, reforça que a fiscalização está sendo efetuada, nos termos do regime de obra contratado, empreitada por preço global. Ou seja, a cada etapa atingida, tal como "estrutura", a memória de cálculo apresenta os serviços realizados, com os respectivos subitens. Confere-se, então, se este total atingiu o percentual do item estabelecido em cronograma. Caso não haja o atingimento o serviço do item não é pago.
44.	Ressalta que, por diversas vezes solicitou-se os relatórios de serviços realizados, bem como planejamento de atividades para períodos quinzenais, como se mostra abaixo, sem que tenha sido atendido pela empresa (item 7.5 do Projeto Básico) ; Relatórios estes necessários para a avaliação dos serviços por parte da fiscalização (peças 94 a 98) .
Esclarecimentos acerca do subitem 9.2.4 do Despacho Ministerial - adoção de regime de empreitada global
45.	A dirigente do Iphan/RN relata que a escolha do regime de execução teve por motivação o fato de já dispor dos projetos de arquitetura e complementares em nível executivo, caracterizando-se pela suficiência dos quantitativos, sujeitos a possíveis e insignificantes variações de valor, além de ser uma obra de pequena complexidade técnica, bem como o rigoroso processo de análise dos projetos e demais documentos que subsidiaram a contratação da referida obra.
46.	Assegura que, em 9/11/2015, a Arquidiocese de Natal encaminhou para o IPHAN/RN a primeira versão do projeto, com os demais projetos complementares, caderno de encargos e planilha orçamentária para a restauração da edificação. Aduz que esses projetos foram finalizados em outubro/2015.
47. 	Ressalta que os projetos atenderam às necessidades de atualização do projeto anteriormente aprovado, em consequência do desmoronamento ocorrido na coberta do edifício, sendo contemplado principalmente nas atualizações a execução de uma nova coberta e a inserção de novos elementos estruturais em concreto armado com vistas a garantir a estabilidade do edifício. 
48.	Relata que o projeto foi preliminarmente aprovado, tendo em vista que as mudanças apresentadas foram necessárias e não modificaram significativamente o projeto anterior.
49.	Argumenta que, após esta avaliação local, em 8/12/2015 o projeto foi encaminhado para a então Diretoria do PAC Cidades Históricas do Iphan, hoje Departamento de Projetos Especiais - DPE, para fins de análise objetivando autorização para a contratação da obra. 
50.	Ressalta que, em 28/4/2016 foi encaminhada pela Diretoria do PAC-CH a Nota Técnica nº . 091/2016/PAC CH, que tratou da primeira análise técnica da obra e teceu recomendações para realização de ajustes no projeto.
51.	Continua o seu relato, afirmando que, em 17/6/2016 foi encaminhada pela Arquidiocese de Natal a atualização projetual e dos demais documentos feitos pela projetista no intuito a atender as demandas da nota técnica supracitada, passando a ter a referência de elaboração atualizada para junho de 2016.
52.		Em 20/6/2016, novamente o processo foi submetido à Diretoria do PAC-CH para análise, com vistas ao entendimento das prescrições constantes na Nota Técnica 091/2016/PAC-CH. (1°Análise Técnica) .
53.	Já em 9/12/2016 o processo retornou à Superintendência do Iphan no Rio Grande do Norte para atendimento das recomendações constantes na Nota Técnica 335/2016/PAC CH, que tratou da 2ª análise técnica do projeto de restauração do arquivo diocesano.
54,	Em 11/03/2017 foi encaminhada pela Arquidiocese de Natal a atualização projetual e dos demais documentos feita pela projetista no intuito a atender as demandas da nota técnica supracitada.
55.	Em 12/04/2017, novamente o processo foi submetido à Diretoria do PAC-CH para análise qualitativa, com vistas ao entendimento das prescrições constantes na Nota Técnica 335/2016/PAC CH (2°Análise Técnica) .
56. 	A gestora do Instituto afirma que em 19/6/2017 o processo retornou à Superintendência do Iphan/RN para atendimento das recomendações constantes em Nota Técnica que tratou da 3ª análise técnica do projeto de restauração do arquivo diocesano (peça 101, p. 45 a 54) .
57.	Em 27/3/2018 foi encaminhada pela Arquidiocese de Natal a atualização projetual e dos demais documentos feita pela projetista no intuito a atender as demandas da nota técnica supracitada. 58. 	Em 29/3/2018 foi solicitada à Arquidiocese a complementação das documentações entregues.
59.	Em 24/4/2018 foram encaminhadas pela Arquidiocese de Natal os complementos da documentação projetual e dos demais documentos feitos pela projetista no intuito a atender as demandas do oficio supracitado "Revisão 03 de abril de 2018".
60.	Em 26/4/2018 novamente foram solicitadas complementações da documentação apresentada.
61.	Já em 2/5/2018 foram encaminhadas pela Arquidiocese de Natal os complementos da documentação projetual e dos demais documentos feitos pela projetista no intuito a atender as demandas do oficio supracitado. Assim, nesse momento todos os projetos que necessitavam de atualização foram atualizados com referência em abril/2018.
62.	Em 18/5/2018, novamente o processo foi submetido ao, agora, Departamento de Projetos Especiais - DPE para análise qualitativa, com vistas ao entendimento das prescrições constantes na Nota Técnica 155/2017/PAC CH (3°Análise Técnica) .
63.	Em 27/7/2018 o processo retornou à Superintendência do Iphan/RN para atendimento das recomendações constantes na Nota Técnica 100 (peça 102)  e Laudo - 4ª Análise de orçamento (peça 103) , que tratou da 4ª análise técnica do projeto de restauração do arquivo diocesano.
64.	Em 14/11/2018 foram encaminhadas pela Arquidiocese de Natal os complementos da documentação projetual e dos demais documentos feitos pela projetista/orçamentista no intuito a atender as demandas da 4ª análise técnica do projeto de restauração do arquivo diocesano, contidas na Nota Técnica 100 e Laudo - 4ª Análise de orçamento, atualizados para o mês de novembro/18. 
65.	Em 26/11/2018, novamente o processo foi submetido ao Departamento de Projetos Especiais - DPE para análise qualitativa, com vistas ao entendimento das prescrições constantes na Nota Técnica 100 e Laudo - 4°Análise Técnica (peça 103) .
66.	Em 17/12/2018 o processo retornou à Superintendência do IPHAN no RN para atendimento das recomendações constantes na Nota Técnica 223 (peça 104) e Laudo 5 - Arquivo Diocesano (peça 105) , que tratou da 5ª análise técnica do projeto de restauração do arquivo diocesano.
67. 	Em 24/11/2018 foram encaminhadas pela Arquidiocese de Natal os complementos da documentação projetual e dos demais documentos feitos pela projetista/orçamentista no intuito a atender as demandas da 5ª análise técnica do projeto de restauração do arquivo diocesano, contidas na Nota Técnica 223 e Laudo 5 - Arquivo Diocesano, atualizados para o mês de dezembro/18.
68.	Em 2/11/2019, novamente o processo foi submetido ao Departamento de Projetos Especiais - DPE para análise qualitativa, com vistas ao entendimento das prescrições constantes na Nota Técnica 223 (peça 104) e Laudo 5 - Arquivo Diocesano - 5°Análise Técnica (peça 105) .
69.	Em 5/2/2019, por meio do Despacho 96 (peça 106) o Diretor do DPE considerou a referida ação apta para receber recursos e o processo retornou à Superintendência, após a elaboração do Laudo 6ª Análise (peça 107) e Nota Técnica 19 (peça 108) .
70.	No Despacho supramencionado, o Diretor Departamento de Projetos Especiais - DPE, ordenou à Superintendência do Iphan/RN para a continuidade dos procedimentos licitatórios.
71.	No documento INN05 - Documento de Formalização de Demanda Iphan-RN (peça 109) , a gestora ressalta que fica clara a necessidade de aprovação prévia do projeto e orçamento pelo DPE/IPHAN para a realização da licitação para contratação dos serviços.
72.	Por meio do Oficio 728 (peça 110) , a Superintendência do IPHAN no RN informou ao DPE o resultado certame licitatório, conforme Termo de Adjudicação IPHAN-RN (peça 111) e solicitou autorização para homologação da tomada de preços e posterior contratação da empresa para a execução das obras de restauração.
73.	Por meio do Oficio 293 (peça 112) , o Diretor do DPE autorizou contratação da obra de restauração.
74.	Considerando que, em função do avançado estágio de degradação da edificação, desde a sua primeira versão os projetos arquitetônicos e complementares, caderno de encargos e planilha orçamentária sempre previram detalhada e criteriosamente a execução de serviços e intervenções robustas, com baixíssimo nível/capacidade de reaproveitamento de parcelas da edificação original, o que pode ser verificado no seu nível de detalhamento, como lista exemplificativa abaixo:
	a) remoção de telhas, calhas de zinco, laje de concreto, engradamento, revestimento cerâmico, reboco de alvenarias, piso em granilite, piso em ladrilho hidráulico, piso e contrapiso, rodapés, forros, gradil de ferro/esquadria;
	b) desmonte de alvenarias e abertura de vãos;
	c) execução de nova cobertura com novo engradamento, entelhamento, calhas, cumeeiras, acabamento e impermeabilização;
	d) execução de infraestrutura e superestrutura em concreto, com descrição completa e detalhada de infraestrutura (fundações) , superestrutura e recuperação estrutural;
	e) execução de alvenarias e revestimento, com descrição completa e detalhada de fechamentos e revestimentos;
	f) execução de contrapiso, piso e rodapé, com descrição completa e detalhada de dos mesmos;
	g) execução de forros, com descrição completa e detalhada do mesmo;
	h) execução de tratamento e pintura, com descrição completa e detalhada das mesmas;
	i) execução de esquadrias, vãos e vedações, com descrição completa e detalhada da instalação de nov	as portas, novas janelas, gradil e vidros, todos novos, sem nenhum reaproveitamento;
	j) execução de bancadas, louças e acessórios, com descrição completa e detalhada de todos os itens novos, sem nenhum reaproveitamento;
	k) execução de instalações elétricas, luminotécnicas, de proteção contra descargas atmosféricas e de segurança, com descrição completa e detalhada de todos os itens novos, sem nenhum reaproveitamento.
75.	Considerando que todo o detalhamento das ações presentes nos projetos e demais documentos foi objeto de análise criteriosa pelo Departamento de Projetos Especiais do IPHAN, chegando a ser realizadas seis análises da documentação, conforme relatado no histórico acima.
76. 	Considerando o elevado nível de detalhamento dos processos e calcado nos preceitos da Lei 8.666/93, no item 7.2.1 do Manual de Execução de Ações em Edificações de Uso Público, do PAC Cidades Históricas, disponível em: http://portal.iphan.gov.br/uploads/ckfinder/arquivos/Manual_IPHAN_Edificacoes_de_uso_publico_2015.pdf e, principalmente, baseado no Acórdão 1977/2013 do TCU onde, em função do seu criterioso detalhamento e abrangência das intervenções e minucioso processo de avaliação e aprovação, julgou-se ter afastado do presente projeto todos os elementos que poderiam criar incertezas como as elencadas exemplificativamente no referido Acórdão, como transcrito abaixo:
Idêntica afirmativa pode ser imposta em contratos de reforma de edificação. Não há como prever o exato estado das tubulações no interior dos pisos e paredes, sem antes demoli-las. Em restaurações de prédios históricos, igualmente tortuoso identificar, com antecedência¸ a perfeita quantidade de pisos, portas, esquadrias e janelas a serem totalmente substituídos e quais serão recuperados. Obras urbanas, que intuam interferências diversas, possuirão mesma peculiaridade. Alguns tipos de fundações, principalmente as cravadas, também. Recuperações estruturais e manutenção rodoviária são outro exemplo. Existe uma gama de outras situações. (grifo nosso) 
77.	Ressalta ainda que, em função das necessidades que a intervenção demandou, o projeto contemplou a execução total de novas instalações hidráulica, elétrica, lógica, SPDA, instalação de novas as portas, esquadrias e janelas, execução de nova cobertura (estrutura e telhas) , execução de grande parte dos pisos e estrutura, tamanha abrangência do projeto elaborado em nível executivo garantiu a segurança necessária para a contratação da obra no regime de empreitada global, pois os itens que porventura poderiam suscitar dúvidas quanto aos quantitativos (instalações, pisos, esquadrias, etc.) foram mitigados, pois grande parte destas instalações/intervenções foram refeitas, com o devido detalhamento projetual.
78.	Dessa forma, como bem detalhado no item 1 da Nota Técnica, a edificação permanecerá com suas principais características arquitetônicas preservadas, ainda que antes do início da intervenção estivessem em péssimo estado de conservação, sendo assim, o projeto em execução irá restaurar e resgatar os elementos arquitetônicos de caráter histórico e internamente serão mantidas as divisões existentes, tendo sido elaboradas apenas pequenas adaptações para o novo uso.
79.	Ao definir previamente no projeto, com boa margem de precisão, as quantidades dos serviços a serem posteriormente executados na fase contratual, foram afastadas as possíveis imprecisões de quantitativos em seus itens orçamentários, inerentes aos casos de reformas comuns, obras com grandes movimentações de terra e interferências, obras de manutenção rodoviária, dentre outras, justificando a escolha pelo regime de empreitada global
80.	Desta forma, no item 1.4 do Projeto Básico ficou explícito que: "O Regime de Execução do Contrato será o de "Empreitada por Preço Global", por tratar-se de obra de Reforma que apresenta Projetos de Arquitetura e Complementares, já em nível Executivo, caracterizando-se pela suficiência dos quantitativos, sujeitos a possíveis e insignificantes variações de valor, além de ser uma obra de pequena complexidade técnica.", pois julgou-se o atendimento dos preceitos da Lei 8.666/93, em especial seus artigos 6º e 47, e também compreendeu-se que os riscos suscitados no Acórdão 1977/2013 teriam sido todos mitigados.
Esclarecimentos acerca do subitem 9.2.5 do Despacho Ministerial - necessidade da realização de aditivo contratual
81.	A gestora se manifesta sobre esse subitem, informando sobre as análises efetuadas pelo Iphan sobre possíveis "alterações" contratuais, que foram/serão realizadas sobre os itens do Canteiro de obras (itens 1.8 a 1.11) , Vigilância (parte do item 3.1 - administração local) e "acréscimos/compensações" de alguns serviços.
82.	Afirma que as instalações do canteiro de obras foram transferidas para um prédio alugado pela empresa, distante 50 metros do local da obra, visto que não havia local para a instalação dos containers, previstos na planilha de preços anexa ao Edital (peça 162) .
83.	Assegura que a Trieng Engenharia apresentou esta solução, para a implantação do canteiro em outro imóvel, próximo a obra, conforme documento protocolado no dia 22/11/2020, (peça 113) . A proposta foi aprovada pela fiscalização, conforme demonstra a Nota Técnica de peça 115.
84.	Considera que não é necessário haver aditivo contratual em razão da mudança do canteiro de obra já que a discrepância de valor representa um percentual irrelevante, se comparado ao valor total da obra e que, talvez, não seja necessário a realização do equilíbrio financeiro. Assim, devido às circunstâncias da localidade onde o imóvel está inserido, não considera que houve ajuste verbal.
85.	Ainda quanto as solicitações de alterações pela contratada, diz respeito à "Vigilância da obra" (parte da administração local) , onde estava prevista a presença de vigias diurno e noturno (na planilha inicial) . A empresa implantou a vigilância eletrônica (peça 114) . Porém, o Iphan não concordou e requereu a admissão de dois vigias para a obra e cancelamento do serviço de vigilância eletrônica (peças 116 e 117) . Porém, até o momento, a Trieng Engenharia não atendeu a solicitação, mantendo-se a vigilância eletrônica no prédio alugado para Canteiro, bem como no local da obra.
86.	Também quanto a esse aspecto, a Administração entende que não há a necessidade da realização de termo aditivo para o item "vigilância", tendo em vista que, além de estar atendendo tecnicamente o fim ao qual se destina, faz parte dos custos que compõem o item "Administração Local", que não foi alterado. Por isso, afirma não se tratar de ajuste verbal, visto que não houve alteração contratual, considerando o regime de contratação por preço global. Mantendo-se, portanto, as informações da Nota Técnica 159/2019 que acatou a vigilância eletrônica (peça 115) .
87.	A respeito da necessidade de possíveis acréscimos/compensações, por meio de aditivos, a gestora argumenta que foi encaminhado questionamento à Procuradoria do Iphan, solicitando apoio jurídico acerca da possibilidade. O questionamento foi respondido por meio do Parecer 00018/2020 (peça 118) .
88.	A resposta da Procuradoria confirmou essa possibilidade, desde que os acréscimos ou supressões fossem causados por eventos supervenientes e imprevistos, dentre outras condições, como não descaracterização do objeto. Para isso, fundamentou nos Acórdão 2929/2010-TCU-Plenário (Relatoria Min. Benjamin Zymler) , 740/2004-Plenário (Relatoria Min. Ubiratan Aguiar) e 250/2005-Plenário (Relatoria Min. Marcos Vilaça) .
89.	Após o Parecer da Procuradoria jurídica, a representante do Iphan/RN afirma que solicitou da contratada que apresentasse os quantitativos para elaborar aditivo contratual, nos termos do expediente, datado de 9/3/2020 (peças 119 e 120) . Ressalta, inclusive, que a própria Trieng mencionou a proposta do Iphan, em documento datado de 20/3/2020 (peça 121) , quando requereu a paralização da obra em razão da pandemia já em curso (Covid-19) .
90.	Aduz ainda que, por diversas oportunidades, enviou para a Empresa ofícios apresentando questões relativas ao levantamento dos quantitativos, inclusive, no sentido de agilizar o aditivo quando do retorno das obras (peças 122 a 127) .
91. 	A Superintendente reafirma que, em nenhum momento houve "ajuste verbal". O que houve foi que a contratada falou em reunião sobre a implantação do canteiro de obras e a prestação do serviço de vigilância, mesmo sem prévia consulta, e o Iphan/RN solicitou que a Trieng formalizasse por escrito, para a devida análise. 
92.	Por fim, aduz que todos os fatos estão devidamente informados no processo e as ações foram motivadas pelo zelo ao erário, e para manter a legalidade dos trâmites processuais, respeitando sempre a contratada, na tentativa de manter sempre o diálogo entre as partes.
Manifestação sobre o subitem 9.2.6 do Despacho Ministerial - enquadramento da edificação objeto da obra no que se refere às normas de proteção ao patrimônio público histórico e cultural
93. 	Para esse subitem, a Superintendente do Iphan/RN informa que a resposta constou dos itens 6.1 e 6.2 e subitens 9.2.6 e 9.2.7.4 (Resumido nos parágrafos 19 a 32 supra) .
Dos indícios de irregularidades apontadas pela Trieng Ltda. (Subitem 9.2.7.1 do Despacho Ministerial) - Contratação de serviço de Engenharia calcada em projeto básico deficiente, em inobservância aos arts.  6º, IX, 7º, § 4º, ambos da Lei 8.666, de 1993
94.	Preliminarmente a dirigente afirma que a obra foi enquadrada pelo PAC-CH na categoria de bens e espaços públicos, como equipamento cultural, submetendo-se, portanto aos preceitos dispostos no Manual para Execução de Ações em Edificações de Uso Público do programa disponível em: http://portal.iphan.gov.br/uploads/ckfinder/arquivos/Manual_IPHAN_Edificacoes_de_uso_publico_2015.pdf, com a realização dos devidos ajustes por se tratar de obra de execução direta.
95.	Ressalta que, conforme o item 2.1.1.2, alínea "c" do manual, é responsabilidade da Diretoria do PAC-CH (atual DPE) : "receber e analisar a documentação técnica, institucional e jurídica das propostas selecionadas, considerando o disposto no Decreto 7.983, de 8 de Abril de 2013;" e que, à Superintendência do IPHAN cabe, segundo o item 2.1.2.2 do referido manual: "a) aprovar projetos de arquitetura/engenharia, sob os aspectos estéticos e técnicos de preservação do patrimônio cultural, incluindo reanálise de eventuais alterações; b) Recolher a documentação técnica, institucional e jurídica junto aos proponentes e encaminhar à Diretoria do PAC CH/IPHAN;".
96.	Quanto ao questionamento, considera como infundada a afirmação de que o projeto básico era deficiente, posto que houve rigoroso processo de análise com vistas à aprovação do projeto, desde a primeira versão até o certame licitatório pelo Departamento de Projetos Especiais do Iphan - DPE, conforme pode ser verificado Justificativas para adoção de regime de empreitada global - subitem 9.2.4 (parágrafos 45 a 80 acima) .
97.	Aduz que o art. 6º, inciso IX da Lei 8.666/93 foi plenamente atendido.
98. 	As alíneas "a" a "d" do artigo foram atendidas, conforme os documentos: Anexo II - Caderno de Encargos e Especificações Técnicas (peça 129) , Anexo V - Projeto de Arquitetura e Restauro (peça 131) , Anexo VI - Projeto de Estrutura em Concreto Armado (peça 132) , Anexo VII - Projeto das Instalações Elétricas (peça 133) , Anexo VIII - Projeto do SPDA (peça 134) , Anexo IX - Projeto de Telefonia (peça 135) , Anexo X - Projeto das Instalações Hidrossanitárias (peça 136) , Anexo XI - Projeto das Instalações de Ar Condicionado (peça 137) e Anexo XII - Projeto das Instalações de Combate a Incêndio (peça 138) , ambos do Projeto Básico DIVTEC IPHAN-RN (peça 139) .
99. 	Já a alínea "e" do artigo 6º foi atendida mediante a disponibilização dos documentos: itens 14 a 18 do Projeto Básico DIVTEC IPHAN-RN (peça 139) e Anexo II - Caderno de Encargos e Especificações Técnicas (peça 129) .
100. 	Por sua vez a alínea "f" do artigo foi atendida conforme os seguintes os seguintes documentos: Anexo III - Planilha Orçamentária, Quantitativos e Cronograma Físico-Financeiro e Anexo IV - Planilha Estimativa de Composição de BDI (peça 130) do Projeto Básico DIVTEC IPHAN-RN (peça 139) .
101. 	Quanto ao art. 7º, §4º da Lei 8.666/93, a dirigente assegura que também foi atendido nos termos dos seguintes documentos: Anexo II - Caderno de Encargos e Especificações Técnicas (peça 129) ; Anexo III - Planilha Orçamentária, Quantitativos e Cronograma Físico-Financeiro (peça 130) ; Anexo IV - Planilha Estimativa de Composição de BDI (peça 130) ; Anexo V - Projeto de Arquitetura e Restauro (peça 131) ; Anexo VI - Projeto de Estrutura em Concreto Armado (peça 132) ; Anexo VII - Projeto das Instalações Elétricas (peça 133) ; Anexo VIII - Projeto do SPDA (peça 134) ; Anexo IX - Projeto de Telefonia (peça 135) ; Anexo X - Projeto das Instalações Hidrossanitárias (peça 136) ; Anexo XI - Projeto das Instalações de Ar Condicionado (peça 137) e Anexo XII - Projeto das Instalações de Combate a Incêndio (peça 138) do Projeto Básico DIVTEC IPHAN-RN (peça 139) .
102.	A Superintendente ressalta que o Ministro Marcos Vilaça, no Voto condutor do Acórdão 2352/2006-TCU-Plenário, trecho transcrito abaixo, reconhece que é praticamente impossível deixar de ocorrer adequações, adaptações e correções quando da realização do projeto executivo e mesmo na execução das obras:
8. Entendo que é praticamente impossível deixar de ocorrer adequações, adaptações e correções quando da realização do projeto executivo e mesmo na execução das obras. Mas estas devem se manter em limites razoáveis, gerando as consequências naturais de um projeto que tem por objetivo apenas traçar as linhas gerais do empreendimento. (....) . Quase sempre, as alterações qualitativas são necessárias e imprescindíveis à realização do objeto e, consequentemente, à realização do interesse público primário, pois que este se confunde com aquele. As alterações qualitativas podem derivar tanto de modificações de projeto ou de especificação do objeto quanto da necessidade de acréscimo ou supressão de obras, serviços ou materiais, decorrentes de situações de fato vislumbradas após a contratação. Conquanto não se modifique o objeto contratual, em natureza ou dimensão, é de ressaltar que a implementação de alterações qualitativas requer, em regra, mudanças no valor original do contrato. (Acórdão 2352/2006-TCU-Plenário, Rel. Ministro Marcos Vinícios Vilaça) 
103.	Considera, que o Iphan/RN tem se mostrado diligente e já iniciou o processo de avaliação das necessidades de ajustes no projeto e consequentemente na planilha orçamentária, com vistas à celebração do primeiro aditivo contratual, conforme mencionado acima (parágrafos 81 a 92) .
104. 	Ademais, acrescenta aos fatos acima narrados, o disposto nos itens 10.14 do Edital da Tomada de Preço 01/2019 (peça 140) e item 11.52 do Projeto Básico DIVTEC IPHAN-RN (peça 139) , transcrito a seguir: 
A participação na presente licitação implica a concordância do licitante com a adequação de todos os projetos anexos a este edital, de modo que eventuais alegações de falhas ou omissões em qualquer das peças, orçamentos, plantas, especificações, memoriais e estudos técnicos preliminares dos projetos não poderão ultrapassar, no seu conjunto, a dez por cento do valor total do futuro contrato, nos termos do art. 13, II do Decreto n. 7.983/2013. 
105.	Considera que a contratada não impugnou o edital, tampouco apontou falhas nos documentos acima listados, o que denotou a sua concordância com as peças técnicas que fundamentaram esta contratação.
106.	Por fim, destaca que a contratada optou por não vistoriar o local da obra previamente à realização do certame, conforme declarado na Declaração de Não Vistoria ao Local da Obra, constante da página 67 do Documento de Habilitação da Trieng (peça 141) , assumindo a responsabilidade sobre as possíveis dificuldades ou prejuízos que possam ser causados devido à falta de conhecimento de todas as peculiaridades do local. 
Dos indícios de irregularidades apontadas pela Trieng Ltda. (Subitem 9.2.7.2 do Despacho Ministerial) - Adoção do Regime de Empreitada Global para execução da obra de restauro/reforma com grande incerteza acerca dos quantitativos e dos serviços a serem executados, contrariando entendimento expresso no Acórdão 1977/2013-TCU-Plenário, Relator Ministro Valmir Campelo.
107. 	Para esse subitem, a Superintendente do Iphan/RN informa que a manifestação foi apresentada quando relacionou ao subitem 9.2.4 (Resumido nos parágrafos 45 a 80 supra) .
Dos indícios de irregularidades apontadas pela Trieng (subitem 9.2.7.3) - alteração contratual sem a devida formalização, caracterizando ajuste verbal, em contrariedade ao art. 60, parágrafo (único, da lei n" 8.666, de 1993) 
108.	Quanto a esse ponto, a dirigente volta a destacar que "em nenhum momento durante a execução da obra, a fiscalização fez acordo verbal com a empresa", o que se constata pelas medições realizados. Afirma, ainda, que nenhum serviço foi executado que não constasse da planilha orçamentária e dos projetos da obra e que não houve autorização da fiscalização para qualquer mudança nos projetos, apenas estes insignificantes ajustes.
109. 	Para demonstrar a veracidade da afirmação, a gestora encaminhou um sem-número de documentos, tais como: Diário da obra de 30/12/2109 (peça 142) ; Nota Técnica 34/2020, de 21/2/2020 (peça 143) ; e Nota Técnica 43/2020 (peça 144) .
110.	Quanto aos serviços não previstos, afirma que, na Carta externa C23, datada de 28/2/2020, a empresa questiona a falta de detalhamento de vergas/contravergas, o serviço de injeção de nata de cimento sob pressão (reforço do solo) , e consolidação de fissuras (peça 145) .
111.	Afirma que esse questionamento, foi respondido pelo Iphan, por meio da Nota Técnica 43/2020 (peça 146) e que, por se tratar de pequenos ajustes no projeto (de insignificante monta financeira) , a própria equipe técnica do Iphan/RN desenvolveria o detalhamento das vergas/contra-vergas e a consolidação das fissuras, conforme pode-se verificar nos documentos (peças 147 a 150) .
112.	Quanto ao serviço de reforço do solo (injeção de nata de cimento) , a Superintendente assegura que o projeto estrutural apresenta os dados técnicos suficientes para realizar o serviço e que existe na Planilha Orçamentária a devida composição do preço deste serviço. Também considera como estranho o fato da empresa apenas em 28/2/2020, com 4 meses de obra em andamento, levantar questionamento para realizar este serviço, sendo que, por diversas vezes, a fiscalização já havia alertado para que o serviço fosse realizado.
Dos indícios de irregularidades apontadas pela Trieng (subitem 9.2.7.4) - riscos de prejuízos, materiais e imateriais, decorrentes da degradação de patrimônio público histórico e cultural, em razão do atraso da obra ou de intervenções não condizentes com o objetivo da obra - restauração-, apresentando estudos realizados para garantir a adequação das intervenções planejadas as normas que tratam de proteção ao patrimônio público histórico e cultural, e o encaminhando de licenças ambientais eventualmente obtidas.
113. 	Para esse subitem, a Superintendente do Iphan/RN ressalta que a resposta consta da manifestação relativa aos itens 6.1 e 62 e subitens 9.2.6 e 9.2.7.4 (Resumido nos parágrafos 19 a 32 supra) .
114. 	Para a viabilização da execução das obras, afirma que foram obtidos junto à Secretaria Municipal de Meio Ambiente e Urbanismo do Município de Natal o Alvará 275/2019 (peça 151) e a Licença de Instalação 091- 2019 (peça 152) , e emitido pelo Iphan o Parecer Técnico - Portaria 420 de 2010 Anexo 2 10 (peça 153) , a Manifestação Sobre Parecer Técnico - Portaria 420 DIVTEC IPHAN-RN (peça 154) e o Oficio 535 (peça 155) .
Considerações finais
115.	Após a manifestação pontual sobre os itens contidos no Despacho do Relator, a Superintendente afirma que a obra se encontra paralisada desde o dia 24/3/2020, por solicitação da empresa (peças 156 e 157) . Porém, em razão da revogação art. 4º, da Portaria Iphan nº 175, de 18 de março de 2020, que permitia a suspensão dos contratos de obras e serviços de engenharia, a Superintendência enviou à contratada o Oficio para que a obra fosse retomada no prazo de dez dias (peça 158) .
116.	Porém, afirma que a empresa manifestou que não poderia retornar às atividades, tendo em vista o crescente número de contágio do COVID-19 no Rio Grande do Norte e a situação da ocupação dos leitos de UTI, tanto no município de Natal, quanto em todo o estado, que estão chegando à capacidade máxima.
117. 	Assim, mesmo sabendo que os serviços de engenharia estão no rol das atividades essenciais e que, em tese, não haveria impedimento legal, a Superintendência julgou, por bem, acatar temporariamente o pedido pela manutenção da paralisação, por acreditar ser essa decisão a mais prudente e razoável neste momento. Entretanto, em vista da recente decisão proferida pelo STF, em julgamento da MP 966/20, no sentido de "...considerar como erro grosseiro o ato administrativo que ensejar violação do direito à vida, à saúde ou ao meio ambiente equilibrado em razão da inobservância de normas e critérios científicos e técnicos", solicitou apoio jurídico da Procuradoria Federal do Iphan para que se manifestasse quanto a legalidade do retorno às obras.
118.	Ainda quanto ao retorno da obra, a gestora assegura que a Trieng Engenharia teria afirmado que a obra só poderia ser retomada "mediante a elucidação de todos os problemas e dúvidas, que culminará com a assinatura de aditivos contratuais, após a possível intervenção e aprovação dos órgãos fiscalizadores (TCU e MPF) ".
119. 	Ressalta, quanto a esse posicionamento da empresa, que no item 18.1.2 do edital consta como infração administrativa prevista "ensejar o retardamento da execução", podendo a Administração aplicar a contratada as sanções previstas no item 18, resguardado o direito ao contraditório e àc ampla defesa.
120.	Reforça que o art. 65 da Lei nº 8.666/93 considera que os contratos podem ser alterados, com as devidas justificativas, nos seguintes casos:
I - unilateralmente pela Administração:
a) quando houver modificação do projeto ou das especificações, para melhor adequação técnica aos seus objetivos;
b) quando necessária a modificação do valor contratual em decorrência de acréscimo ou diminuição quantitativa de seu objeto, nos limites permitidos por esta Lei;
 (...) 
§ 1o O contratado fica obrigado a aceitar, nas mesmas condições contratuais, os acréscimos ou supressões que se fizerem nas obras, serviços ou compras, até 25% (vinte e cinco por cento) do valor inicial atualizado do contrato, e, no caso particular de reforma de edifício ou de equipamento, até o limite de 50% (cinquenta por cento) para os seus acréscimos." (destaca) 
121. 	Por fim, considera que há embasamento para realizar aditivos de forma unilateral, porém a Superintendência realizou diversas tratativas para que haja uma maior compatibilidade entre os itens alvo de aditamento e a realidade da obra, afim de evitar, posteriormente, a necessidade de novos aditivos.
EXAME DA MANIFESTAÇÃO DO IPHAN/RN
122.		Preliminarmente, ressalta-se que a representante, em sua petição inicial requer que o Tribunal de Contas da União decrete "a PARALISAÇÃO do contrato 005/2019, POR TEMPO INDETERMINADO, até que todas as providências necessárias ao correto e necessário andamento da obra de restauro sejam tomadas, sob pena de perecimento de parte do patrimônio histórico, objeto do referido contrato, além da iminência de danos ainda incalculáveis à União".
123.	A empresa, porém, não explicita quais seriam esses "danos incalculáveis". Se por acaso, houver a paralisação da obra, conforme requereu, haveria maior risco ao patrimônio cultural, haja vista que os serviços já realizados estariam submetidos às intempéries do clima. Portanto, para maior proteção do que já foi realizado e do remanescente do prédio original, é razoável supor que a obra deva prosseguir, com a maior brevidade possível.
Contratação de obra/serviço de engenharia calcada em projeto básico deficiente, em inobservância aos arts. 6o, IX, 7o, § 4o, ambos da Lei n. 8.666/1993 (subitem 9.2.7.1 do Despacho do Ministro Relator) .
124.	Com relação à atualização do projeto, de fato o projeto original foi confeccionado no ano de 2015 e a licitação ocorreu apenas em 2019. É possível que o transcurso do prazo tenha modificado e possivelmente aumentado os quantitativos dos serviços a serem efetuados.
125.	Porém, conforme bem descrito no Parecer 00028/2019 de lavra da Procuradoria Geral junto ao Iphan (peça 52) , é possível concluir que o projeto teve as devidas atualizações antes da realização do certame, conforme se depreende da transcrição abaixo:
4 - O Processo foi iniciado em 2015, através do Memorando Nº 396/ 2015/ GAB/ IPHAN/ RN da lavra da Sra. Superintendente do IPHAN/ RN - Andréa Virgínia Freire Costa, que informa a conclusão e atualização do projeto de restauração do Casarão do Arquivo Arquidiocesano, e determina a abertura do Processo Administrativo referente à análise da compatibilidade da documentação técnica relativa à restauração do bem, visando posterior contratação para execução da obra, (página 01, Vol_1_Parte_1) , no ensejo, o Sr. Coordenador Administrativo Arquidiocesano - Dr. Vital Bezerra de Oliveira encaminhou à Superintendência do IPHAN/ RN, o Projeto Arquitetônico e Estrutural, com os demais Projetos Complementares de restauração da edificação da Confederação Católica, de propriedade da Arquidiocese, que sediará futuramente o seu Arquivo Arquidiocesano. Ressalto que os projetos e demais documentos foram anexados ao Processo em referência, (página 02, Vol_1_Parte_1; páginas 03/ 20, Vol_1_Parte_2; páginas 23/ 49, Vol_2_Parte_1; páginas 52/ 100, Vol_3_Parte_1; páginas 101/ 150, Vol_3_Parte_2; páginas 151/ 200, Vol_3_Parte_3; páginas 201/ 224, Vol_3_Parte_4) .
5 - Na página 225, do Vol_3_Parte_4, o Engenheiro Civil do IPHAN/ RN - Antônio Maia dos Santos Júnior elaborou a Nota Técnica Nº 119/ 2015/ DIVTEC IPHAN RN, que concluiu: "A Arquidiocese de Natal, representada pelo seu coordenador administrativo arquidiocesano, Sr. Vital Bezerra de Oliveira, encaminhou através de ofício fls.: 02, o projeto executivo de arquitetura fls.: 03 a 20, projeto executivo de estrutura fls.: 23 a 33, projeto executivo de instalações elétricas fls.: 34 a 35, projeto executivo de instalações SPDA fls.: 36 a 37, projeto executivo de instalações de telefonia fls.: 38, projeto executivo de instalações hidráulicas fls.: 39 a 40, projeto executivo de instalações sanitárias e pluviais fls.: 41 a 43, projeto executivo de climatização fls.: 44 a 47, projeto executivo de combate a incêndio fls.: 48 a 49, planilha orçamentária fls.: 52 a 92 e caderno de encargos fls.: 106 a 217. Todos os projetos apresentados atenderam às necessidades de atualizações do projeto anteriormente aprovado, em consequência do desmoronamento ocorrido na coberta do edifício, sendo contemplado principalmente nas atualizações a execução de uma nova coberta e a inserção de novos elementos estruturais em concreto armado com vistas a garantir a estabilidade do edifício. Dessa forma, aprovamos a intervenção, tendo em vista que as mudanças projetuais apresentadas, foram necessárias e não modificaram significativamente o projeto anteriormente aprovado, de acordo com a nota técnica nº 30/ 2014/ DIVTEC IPHAN RN de 22 de julho de 2014, fls.: 1056 a 1057 do processo 01421.000378/2012-67".
6 - Temos nas páginas 228/ 237, Vol_3_Parte_4, a Nota Técnica Nº 091/ 2016/ PAC CH da lavra do Sr. Sylvio Carneiro de Farias - Coordenador Geral Técnico/ PAC Cidades Históricas. Saliento que a referida Nota Técnica foi encaminhada para o Sr. Coordenador Administrativo Arquidiocesano, através do Ofício Nº 273/ 2016/ IPHAN-RN da Sra. Superintendente do IPHAN/ RN, no qual solicitou o atendimento das recomendações e posterior devolução, para possibilitar a continuidade da ação referente a elaboração do Projeto de Restauração do Casarão do Arquivo Arquidiocesano, edificação localizada a Rua Padre João Manuel, Nº 520, Centro, inserido na Poligonal de Tombamento do Sítio Histórico de Natal/ RN - Confederação Católica, que abrigará o Arquivo Diocesano, (página 238, Vol_3_Parte_4) . Diante do exposto, o Sr. Coordenador Administrativo Arquidiocesano atendeu as solicitações através do Ofício Nº 010DP Mitra, no qual encaminha a Planilha Orçamentária, a Justificativa da Engenheira Orçamentista, (Gláucia Cantelmo) e o Caderno de Encargos, (páginas 242/ 289, Vol_4_Parte_1; páginas 290/ 339, Vol_4_Parte_2; páginas 340/389, Vol_4_Parte_3; páginas 390/ 443, Vol_4_Parte_4; páginas 446/ 494, Vol_5_Parte_1; páginas 495/ 544, Vol_5_Parte_2 e páginas 545/ 564, Vol_5_Parte_3) .
7 - Ressalto que o processo foi encaminhado para uma reanálise, após a entrega de documentação em atendimento a Nota Técnica nº 335/ 2016/ PAC-CH, cujo procedimento foi realizado através da Nota Técnica Nº 155/2017/ PAC CH elaborada pela Arquiteta e Urbanista/ PAC Cidades Históricas - Nadja Pereira Jucá, (páginas 567/ 571 - frente e verso, Vol_5_Parte_3) .
8 - O Processo em referência foi encerrado fisicamente em 01 de novembro de 2017, pela Servidora - Márcia Rossana de Oliveira e que posteriormente o Processo passou para a forma eletrônica através do Sistema SEI do IPHAN.
9 - Consta no Processo Eletrônico, o Ofício Nº 84/2017/IPHAN-RN-IPHAN da lavra do Sr. Superintendente Substituto do IPHAN/ RN - Marcio Alekssander Granzotto Kuntze para a Sra. Clarisier Azevedo Cavalcante de Morais - Procuradora da República no Rio Grande do Norte, em resposta ao Ofício Nº 657/ 2017/ CACM/PR-RN (Ref.: PA nº 1.28.000.000179/2014-72) , informando sobre a ação e os procedimentos realizados pela Diretoria do PAC-CH.
10 - Temos o Ofício nº 119/2018/ IPHAN-RN-IPHAN (SEI: 0327783) da lavra do Sr. Superintendente Substituto do IPHAN/ RN para Dom Jaime Vieira Rocha - Arcebispo da Arquidiocese de Natal, informando sobre as responsabilidades atribuídas aos proprietários de imóveis tombados, no tocante a conservação e preservação do patrimônio edificado, considerando a atual situação do imóvel localizado à Rua Padre João Manoel, 520, Cidade Alta - Natal/ RN, em que se encontram desestabilizadas as atuais estruturas representando risco à preservação do patrimônio e risco aos transeuntes que utilizam as calçadas da edificação. O Mesmo solicita providências com relação à consolidação do imóvel, a fim de que sejam minimizados os riscos atualmente iminentes.
11 - Posteriormente temos o Despacho Nº 413/2018 IPHAN-RN (SEI: 0469084) da lavra do Sr. Superintendente Substituto do IPHAN/ RN para a Sra. Chefe da Divisão Técnica do IPHAN/ RN - Sra. Márcia Rossana de Oliveira, encaminhando o processo para análise da planilha e que fosse tomada as providências cabíveis. O Mesmo informa que em ato contínuo à análise da documentação protocolada determinou a Divisão Técnica que fosse iniciada a formulação das minutas de edital, contrato e demais documentos necessários à contratação das obras de restauração, se possível utilizando as minutas padronizadas da AGU, bem como fosse verificado junto ao DPE a pertinência de contratação via Regime Diferenciado de Contratação - RDC, eletrônico, por técnica e preço.
12 - Consta no Processo o ANEXO II - DOCUMENTO DE FORMALIZAÇÃO DA DEMANDA elaborado pelo Sr. Superintendente Substituto do IPHAN/RN, tendo o Mesmo colocado: Setor Requisitante (Unidade/Setor/ Departamento) : Superintendência do IPHAN/RN, Responsável pela Demanda: Márcio Alekssander Granzotto Kuntze, contendo: 1. Justificativa da necessidade da contratação de obra, considerando o Planejamento Estratégico, se for o caso, 2. Quantidade de obra a ser contratada, 3. Previsão de data em que deve ser iniciada a prestação de serviços, 4. Indicação do membro da equipe de planejamento e se necessário o responsável pela fiscalização.
13 - A Sra. Nadja Pereira Jucá - Arquiteta e Urbanista/ DPE -Departamento de Projetos Especiais, realizou a 4ª análise do projeto, através da Nota Técnica Nº 100/ 2018/CGGP/DPE, informando sobre as diversas ausências/ incongruências de informações, apontadas nos parágrafos 5, 8, 9, 10 e 11, seria necessária a revisão de todo o processo, a fim de capacitá-lo para sua contratação e execução. Consta o 'De Acordo' do Sr. Sylvio Carneiro de Farias - Coordenador-Geral de Gestão de Projetos/ DPE - Departamento de Projetos Especiais (SEI: 0592677) .
14 - Posteriormente, foi realizado a 5ª análise através da Nota Técnica Nº 223/ 2018/CGGP/ DPE (SEI:0908994) elaborada pelo Coordenador-Geral de Gestão de Projetos/ Departamento de Projetos Especiais - Sr. Valmor Zanoni, que concluiu:
"Por serem elementos fundamentais à continuidade das análises, solicitamos prover os ajustes, a documentação e os esclarecimentos faltantes indicados na Nota Técnica. Ademais, é necessário considerar o exposto nos parágrafos acima, de forma adequar a execução às reais necessidades da obra, bem como enquadrá-la na normativa vigente do TCU. Solicita-se o envio de mídia contendo orçamento, as memórias de cálculo, as composições e o cronograma em meio eletrônico editável (arquivo "Excel", extensão xls) , bem como os projetos em AUTOCAD (extensão DWG) , e demais documentos (arquivo "Word", extensão doc) revisados.
Todo o material, os esclarecimentos e os ajustes solicitados representam um conjunto de informações que devem ser o mais preciso possível de modo que impliquem em menor risco à Administração. É de responsabilidade da Superintendência a compatibilidade e exatidão de que todo o material enviado em meio eletrônico corresponde e é igual ao material impresso e apensado ao processo.
Solicita-se que quando do retorno do processo a este Departamento para reanálise todos os ajustes e alterações sejam devidamente informados e evidenciados.
Finalizando, sugerimos o encaminhamento da presente Nota Técnica, visando à consideração das observações e solicitações presentes nesta análise acerca dos aspectos técnicos, em consonância com as regras e critérios estabelecidos pelo Decreto 7.983 de 8 de abril de 2013, com vistas à posterior aprovação e percepção dos recursos".
15 - A 6ª análise foi realizada através da Nota Técnica Nº 19/2019/ CGGP/DPE (SEI: 0990554) elaborada pela Sra. Camilla Kohlrausch Facundo - Arquiteta e Urbanista/Departamento de Projetos Especiais, concluiu que:
"Alerta-se sobre a necessidade de se manter, durante a vigência do contrato de execução de obras, Seguro de Risco de Engenharia com cobertura de Responsabilidade Civil Geral e Cruzada, que confira proteção ao edifício em obras no que tange a incêndios, desmoronamentos, furto ou roubo de bens móveis (quando houver) e danos causados a bens integrados (quando houver) , conforme memorando circular 012/CIRC.PRESI do Iphan, e conforme previsto nas minutas de editais do Programa. Recomenda-se incluir no termo de referência ou no edital de contratação da obra, a exigência da contratação da apólice de seguro da obra.
Desta forma, considera-se a proposta em tela, no que tange aos aspectos técnicos, passível de receber recursos.
Finda a análise, informamos que esta não dispensa a necessidade da Superintendência em atender às demais exigências legais impostas a obras públicas, tais como ritos de contratação, análises da proposta contratada, permissões e licenças eventualmente incidentes nas instâncias federais, estaduais ou municipais".
16 - Ressalto que consta na 6ª análise técnica (SEI: 0990554) o 'De Acordo' do Coordenador-Geral de Gestão de Projetos/ Departamento de Projetos Especiais - Sr. Valmor Zanoni.
17 - Saliento que o Sr. Robson Antônio de Almeida - Diretor do Departamento de Projetos Especiais - DPE, encaminhou através do Despacho Nº 96.2019 DPE (SEI: 0990726) , a Nota Técnica Nº 19/2019/CGGP/ DPE, a qual considerou a referida ação apta a receber recursos, informou ainda que o IPHAN/ RN deverá dar continuidade aos procedimentos licitatórios para execução da obra de restauração do Casarão do Arquivo Diocesano, no Centro Histórico de Natal.
18 - Faz parte do Processo Eletrônico o Estudo Técnico Preliminar da Contratação (SEI: 0993926) , elaborado pela Equipe de Planejamento da Contratação, cujo trabalho foi realizado em atendimento a Instrução Normativa Nº 05 SLTI, de 26 de Maio de 2017, do Ministério do Planejamento, Desenvolvimento e Gestão, artigos 20, 24 e Anexo III, com o objetivo de contratar os serviços para Restauro e Adaptação Arquitetônica do Prédio localizado à Rua Padre João Manoel, Nº 520, bairro de Cidade Alta, inscrito na poligonal de tombamento do Centro Histórico de Natal/RN.
126.	Como se vê, o projeto original, após a sua confecção, passou por diversas instâncias de aprovação que acrescentaram sugestões e exigiram a retificação de dados que, porventura, não correspondiam à realidade após o transcorrer do tempo. Ressalta-se que não se trata de uma obra de alta complexidade de engenharia. Basicamente se trata da reconstrução e restauração de um prédio de apenas um pavimento, com aproximadamente 500 m², em solo urbano e com características que podem ser consideradas históricas (alvará - peça 151) .
127.	Ademais, a Dirigente do Iphan/RN informou que o projeto precisou ser ajustado, fazendo com que, além de serviços de restauro e adaptação arquitetônica, também fossem incorporados serviços de reconstrução. Em razão, principalmente, do desabamento do telhado do prédio durante o transcurso de tempo em que o projeto era avaliado pelas instâncias do Iphan (ver parágrafos 25 a 27 supra) .
128.	As peças 130 a 138 contêm o detalhamento, a nível executivo, dos serviços, datado de abril de 2018 e assinados por profissionais habilitados. A peça 133 demonstra que o telhado que foi destruído após o ano de 2015, foi contemplado no novo projeto. Portanto, formalmente, é possível afirmar que o projeto foi atualizado para fins de licitação. Somente por meio de perícia especializada, inclusive com medições in loco seria possível avaliar com maior precisão se os quantitativos previstos no projeto estão condizentes com a obra a ser realizada.
129.	Ademais, não se insere entre as competências do Tribunal de Contas da União manifestar-se sobre irregularidades ou deficiências em projetos utilizados em certames licitatórios que, ao que parece, não aconteceu no presente caso. 
130.	Também resta evidenciado que a empresa assumiu o risco de realizar a obra, nos termos previstos. Primeiro, porque analisou o edital e seus anexos, inclusive questionando os valores e serviços que julgava serem necessários realizar (vide parágrafo 33 supra) . Depois, porque declarou formalmente que assumiria a responsabilidade sobre as possíveis dificuldades e eventuais prejuízos que possam ser causados devido à falta de conhecimento de todas as peculiaridades do local (peça 141, p. 67) . Por fim, mesmo sabendo que o orçamento da Administração estava "apertado" (em sua visão) , encaminhou proposta de preços 5,3% abaixo do valor orçado pela Administração - R$ 1.339.527,57 contra R$ 1.414.381,50.    
131.		Por outro lado, o Iphan/RN considerou que seria possível efetuar aditivos contratuais, mesmo que a licitação tenha sido conduzida por "empreitada a preço global" o que, aparentemente, é a pretensão da contratada. Isso foi demonstrado por meio dos documentos carreado aos autos às peças 122 a 126.
132.	Quanto à dicotomia entre reforma x restauração, conforme definido pelo próprio Iphan na Portaria 420/2010 (peça 195) , a restauração tem por premissa o respeito à concepção original do prédio. Já a reforma não tem esse compromisso, podendo haver demolição ou construção de novos elementos, nos termos definidos no art. 3º, V e VII da Portaria 420/2010 (peça 195) . 
133.	É fato que o edital indica em seu objeto o termo "restauração", quando muitos dos serviços são típicos de reforma ou mesmo de reconstrução. Porém, não se deve considerar essa questão como primordial nos presentes autos, eis que os serviços a serem executados estavam definidos na planilha orçamentária. A construção de novas paredes ou telhado, não tem o condão, por si somente, de descaracterizar o imóvel. Até porque as estruturas originais não estão mais presentes (vide fotografias do prédio antes do início das obras inseridas abaixo, parágrafo 141) .
Adoção do regime de empreitada global para a execução de obra de restauro/reforma, com grande incerteza acerca dos quantitativos e dos serviços a serem executados, contrariando entendimento expresso no Acórdão 1977/2013-TCU-Plenário, Relator o Ministro Valmir Campelo (subitem 9.2.7.2 do Despacho do Ministro Relator) .
134.	Preliminarmente, convém ressaltar que a licitação por empreitada global está entre os regimes passíveis de serem adotados para execução de obras por que é "quando se contrata a execução da obra ou do serviço por preço certo e total" (art. 6º, VII, "b" da Lei 8.666/93) .
135.	No âmbito do Tribunal de Contas da União, o Acórdão 1977/2013-TCU-Plenário, relatoria do Ministro Valmir Campelo, balizou, de forma precisa, a utilização do regime da empreitada por preço global, conforme descrito abaixo:
9.1.3. a empreitada por preço global, em regra, em razão de a liquidação de despesas não envolver, necessariamente, a medição unitária dos quantitativos de cada serviço na planilha orçamentária, nos termos do art. 6º, inciso VIII, alínea 'a', da Lei 8.666/93, deve ser adotada quando for possível definir previamente no projeto, com boa margem de precisão, as quantidades dos serviços a serem posteriormente executados na fase contratual; enquanto que a empreitada por preço unitário deve ser preferida nos casos em que os objetos, por sua natureza, possuam uma imprecisão inerente de quantitativos em seus itens orçamentários, como são os casos de reformas de edificação, obras com grandes movimentações de terra e interferências, obras de manutenção rodoviária, dentre outras;
9.1.4. nas situações em que, mesmo diante de objeto com imprecisão intrínseca de quantitativos, tal qual asseverado no item 9.1.3. supra, se preferir a utilização da empreitada por preço global, deve ser justificada, no bojo do processo licitatório, a vantagem dessa transferência maior de riscos para o particular - e, consequentemente, maiores preços ofertados - em termos técnicos, econômicos ou outro objetivamente motivado, bem assim como os impactos decorrentes desses riscos na composição do orçamento da obra, em especial a taxa de BDI - Bonificação e Despesas Indiretas;
9.1.5. a proposta ofertada deverá seguir as quantidades do orçamento-base da licitação, cabendo, no caso da identificação de erros de quantitativos nesse orçamento, proceder-se a impugnação tempestiva do instrumento convocatório, tal qual assevera o art. 41, § 2º, da Lei 8.666/93;
9.1.6. alterações no projeto ou nas especificações da obra ou serviço, em razão do que dispõe o art. 65, inciso I, alínea 'a', da Lei 8.666/93, como também do art. 37, inciso XXI, da Constituição Federal, repercutem na necessidade de prolação de termo aditivo;
9.1.7. quando constatados, após a assinatura do contrato, erros ou omissões no orçamento relativos a pequenas variações quantitativas nos serviços contratados, em regra, pelo fato de o objeto ter sido contratado por "preço certo e total", não se mostra adequada a prolação de termo aditivo, nos termos do ideal estabelecido no art. 6º, inciso VIII, alínea "a", da Lei 8.666/93, como ainda na cláusula de expressa concordância do contratado com o projeto básico, prevista no art. 13, inciso II, do Decreto 7.983/2013;
9.1.8. excepcionalmente, de maneira a evitar o enriquecimento sem causa de qualquer das partes, como também para garantia do valor fundamental da melhor proposta e da isonomia, caso, por erro ou omissão no orçamento, se encontrarem subestimativas ou superestimativas relevantes nos quantitativos da planilha orçamentária, poderão ser ajustados termos aditivos para restabelecer a equação econômico-financeira da avença, situação em que se tomarão os seguintes cuidados:
9.1.8.1. observar se a alteração contratual decorrente não supera ao estabelecido no art. 13, inciso II, do Decreto 7.983/2013, cumulativamente com o respeito aos limites previstos nos §§ 1º e 2º do art. 65 da Lei 8.666/93, estes últimos, relativos a todos acréscimos e supressões contratuais;
9.1.8.2. examinar se a modificação do ajuste não ensejará a ocorrência do "jogo de planilhas", com redução injustificada do desconto inicialmente ofertado em relação ao preço base do certame no ato da assinatura do contrato, em prol do que estabelece o art. 14 do Decreto 7.983/2013, como também do art. 37, inciso XXI, da Constituição Federal;
9.1.8.3. avaliar se a correção de quantitativos, bem como a inclusão de serviço omitido, não está compensada por distorções em outros itens contratuais que tornem o valor global da avença compatível com o de mercado;
9.1.8.4. verificar, nas superestimavas relevantes, a redundarem no eventual pagamento do objeto acima do preço de mercado e, consequentemente, em um superfaturamento, se houve a retificação do acordo mediante termo aditivo, em prol do princípio guardado nos arts. 3º, caput c/c art. 6º, inciso IX, alínea "f"; art. 15, § 6º; e art. 43, inciso IV, todos da Lei 8.666/93;
9.1.8.5. verificar, nas subestimativas relevantes, em cada caso concreto, a justeza na prolação do termo aditivo firmado, considerando a envergadura do erro em relação ao valor global da avença, em comparação do que seria exigível incluir como risco/contingência no BDI para o regime de empreitada global, como também da exigibilidade de identificação prévia da falha pelas licitantes - atenuada pelo erro cometido pela própria Administração -, à luz, ainda, dos princípios da vedação ao enriquecimento sem causa, da isonomia, da vinculação ao instrumento convocatório, do dever de licitar, da autotutela, da proporcionalidade, da economicidade, da moralidade, do equilíbrio econômico-financeiro do contrato e do interesse público primário;
136.	O Acórdão 1977/2013-TCU-Plenário, portando, deixa clara a possibilidade de execução de obras por preço certo e total, desde que os quantitativos dos serviços a serem efetuados sejam precisos. Não se aplicaria, por exemplo, a obras com grandes quantitativos de movimentação de solo, sem a exaustiva sondagem prévia do local. Por outro lado, o fato de o contrato ser firmado nesse regime, não impede a possibilidade de aditivos contratuais, como bem destacou o parecer jurídico nº 00018/2020/PROC/PFIPHANCE/PGF/AGU (peça 118) .
21 - As alterações contratuais somente devem ocorrer em casos que venham a ser detectados posteriormente e desde que não impliquem em mudanças substanciais, a ponto de descaracterizar o objeto. Além disso, a alteração contratual deve vir instruída com o projeto básico da alteração, planilhas de custos unitários e planilhas de composição de custos unitários. É nesse sentido a jurisprudência do TCU, verbis:
"Em aditivos de serviços em contrato, efetue estudo prévio dos preços unitários ofertados de modo a certificar a compatibilidade destes com os praticados no mercado local, bem como com os constantes das tabelas mais recentes do Órgão, devendo, ao final, tomar-se por base aquele preço que se mostrar mais vantajoso para a Administração". (Acórdão 250/2005-TCU-Plenário) "Elabore projeto básico previamente a realização de aditamentos contratuais, em especial, quando implicar acréscimos quantitativos do objeto, nos termos do art. 7º, § 2º, I, da Lei nº 8.666/ 1993 c/c art. 65, I, b, do mesmo diploma legal". (Acórdão 740/2004-TCU-Plenário) 
22 - No caso em análise temos um projeto, com alto grau de detalhamento, de acordo com o disposto no art. 47 da Lei Nº 8.666/1993, que tem como objetivo minimizar os riscos relacionados aos preços ofertados pelos licitantes, neste sentido, temos o Acórdão 2929/2010-TCU-Plenário:
"A própria auditoria do TCU consignou expressamente que o regime de empreitada por preço global não veda a realização de eventuais ajustes no contrato, desde que os acréscimos ou supressões sejam causados por eventos supervenientes e imprevistos. (...) Assim, por força de lei, os contratos de empreitada por preço global podem sofrer alterações na hipótese de sobrevirem fatos imprevisíveis, ou previsíveis, porém de consequências incalculáveis, retardadores ou impeditivos da execução do ajustado, ou, ainda, em caso de força maior, caso fortuito ou fato do príncipe, configurando álea econômica extraordinária e extracontratual." (grifo nosso) 
23 - É preciso salientar que os Contratos Administra􀆟vos, bem como os Termos Aditivos devem ser formais, o Instrumento Contratual precisa ser obedecido fielmente pelas partes, qualquer alteração tem que está previsto e obedecer integralmente, o que determina no art. 66, da Lei Nº 8.666/ 93, que possui o seguinte enunciado: "O contrato deverá ser executado fielmente pelas partes, de acordo com as cláusulas avençadas e as normas desta Lei, respondendo cada uma pelas consequências de sua inexecução total ou parcial." 
137.	Diante desse contexto, a solução encontrada pela Administração para contratar a empresa executora se mostrou dentro dos padrões de normalidade. Havia um projeto executivo, caracterizando de forma relativamente precisa o objeto a ser executado (peças 130 a 138) , o processo foi submetido às diversas instâncias a quem competia avaliar tanto a qualidade quanto a legalidade da contratação que, por sua vez, com as modificações sugeridas, ao final, aprovou o produto final. O fato de haver alguma incompatibilidade entre o que foi previsto e o que a realidade demonstrou ser diferente pode ser tratado por meio de aditivo contratual, nos termos previstos nos normativos e jurisprudência do TCU.
Alteração contratual sem a devida formalização, caracterizando ajuste verbal, em contrariedade ao art. 60, parágrafo único, da Lei nº 8.666, de 1993 (subitem 9.2.7.3 do Despacho do Ministro Relator) .
138.		A empresa contratada informou em sua denúncia original (peça 1) que houve duas modificações no contrato, sem que para isso tenha sido firmado os devidos aditivos. A primeira sobre a localização do canteiro de obras que não pôde ser executado no local, conforme projeto básico, uma vez não havia área no local para os dois containers previstos. A contratada, então, alugou um imóvel nas proximidades para instalação, além do canteiro, do almoxarifado e refeitório, uma vez que não poderiam ser executados conforme projeto. 
139.	O segundo item apontado foi a modificação na vigilância da obra. A contratada solicitou alteração, para que os vigias diurnos e noturnos fossem substituídos por vigilância eletrônica (peça 144) . 
140.	A Administração considerou que as modificações havidas nesses itens não seriam passíveis de aditivo contratual. O primeiro, por entender que o prédio alugado atende os requisitos, bem como a discrepância do valor representa um percentual irrelevante, se comparado ao valor total da obra.
141.	Com relação à modificação no processo de vigilância, a representante do Iphan/RN também considerou não haver necessidade de alterar o contrato, por também fazer parte do item Administração Local. Afirma que, embora inicialmente tenha contestado essa modificação, acatou-a posteriormente conforme demonstra o documento de peça 115.
142.		A manifestação apresentada pelo Iphan/RN é condizente com o regime de contratação por preço global. As modificações no contrato não alteram o objeto a ser realizado. São assessórias e não podem ser caracterizadas como "ajuste verbal". Até mesmo porque as mudanças foram documentadas por meio dos expedientes inseridos às peças 113 a 117.  
Riscos de prejuízos, materiais e imateriais, decorrentes da degradação de patrimônio público histórico e cultural, em razão do atraso da obra ou de intervenções não condizentes com o objetivo da obra - restauração -, apresentando estudos realizados para garantir a adequação das intervenções planejadas às normas que tratam de proteção ao patrimônio público histórico e cultural, e o encaminhando de licenças ambientais eventualmente obtidas (subitem 9.2.7.4 do Despacho do Ministro Relator) 
143. 	Quanto a esse ponto, é possível constatar por meio de fotografias extraídas do Google Maps o tanto que está degradado o prédio objeto da restauração: 

Fig. 1 - A foto frontal, datada de agosto de 2019, portanto pouco tempo antes da publicação do edital, constata-se que do prédio original restou tão somente a parte da fachada frontal, com uma porta. As janelas foram substituídas por bloco de alvenaria e o telhado é inexistente.

Fig 2 - Já a fotografia mais de lado, também de agosto de 2019, indica a vegetação se alastrando no centro do imóvel e algumas paredes internas ainda de pé. 
144. 	Como se pode observar, a intervenção pretendida pelo Iphan/RN e contratada junto à Trieng Engenharia Ltda. foi a solução para impedir a deterioração do prédio considerado de valor histórico e cultural. O contrato foi firmado em 22/10/2019 (peça 56) e paralisado em 24/3/2020, conforme (peça 93) , devido à situação de Pandemia causada pelo Coronavírus.
145.	Segundo informações passadas pela Dirigente do Iphan/RN, até este dia em que os serviços foram paralisados, ainda não havia sido entregue o projeto da estrutura metálica para a cobertura do prédio, nem realizado o serviço de reforço do solo. Esses serviços são essenciais para preservar o pouco que resta da estrutura original, posto que tende a evitar possíveis desmoronamentos, em razão das intempéries do clima. 
146.	Quanto às licenças dos órgãos ambientais e de preservação cultural, o Iphan apresentou diversos documentos atestando e a viabilidade das obras expedidos pela Prefeitura Municipal de Natal (peças 151 e 152) , tanto emitido pelo próprio Iphan, órgão responsável pela conservação do patrimônio histórico e cultural (peças 153 a 155) . Dessa forma, também quanto a esse aspecto não restaram configuradas irregularidades por parte dos dirigentes do órgão na condução do certame licitatório, bem como do contrato posteriormente firmado.
147.	Em suma, a empresa representante busca intervenção deste órgão de controle para que o ente contratante reveja os quantitativos orçados, por considera-los aquém da realidade. Porém, não resta demonstrado qual seria o interesse público lesado a legitimar a intervenção no feito. Os possíveis prejuízos ou dificuldades encontradas pela empresa contratada devem ser mitigados diretamente com o órgão contratante. Não é da alçada do Tribunal de Contas da União a proteção de interesses subjetivos da representante.
148.	Com relação à medida cautelar prevista no art. 276 do Regimento Interno/TCU, o Relator poderá adotar em caso de urgência, de fundado receio de grave lesão ao erário, ao interesse público, ou de risco de ineficácia da decisão de mérito. Analisando as informações prestadas pelo Iphan/RN, verifica-se que não há, nos autos, os pressupostos acima mencionados. 
149.	O maior risco que se configura na presente querela se dá em razão de um eventual desmoronamento da estrutura ainda remanescente, descaracterizando, ainda mais, o patrimônio histórico e cultural. A hipótese de isso ocorrer é proporcional ao tempo em que o local fique exposto ao relento, sem a devida proteção. Portanto, para mitigar esse efeito, urge a retomada das obras, conforme a pretensão do contratante ao expedir a ordem de serviços (peça 158) .
CONCLUSÃO
150.	Os presentes autos foram autuados em razão de encaminhamento por parte da Trieng Engenharia Ltda. que celebrou contrato com o Iphan/RN para realizar obra de restauração de casarão em Natal/RN, cujos projetos, segundo o seu ponto de vista, estavam defasados. Relatou ainda que a empresa vem sofrendo transtornos e prejuízos, posto que os quantitativos de serviços efetuados eram maiores que os indicados na planilha orçamentária, dificultando ainda a conclusão das etapas.
151.	Na primeira avaliação efetuada na SeinfraUrbana, considerou-se que não estaria na esfera do Tribunal de Contas da União a proteção de interesses subjetivos da representante, salvo se, de forma reflexa, afetarem o patrimônio público ou causarem prejuízo ao erário. Entendeu-se, porém, que a hipótese de ter havido irregularidades no certame licitatório, ensejaria uma investigação mais aprofundada das condutas praticadas pelos dirigentes do Iphan/RN. Assim, foi proposta a não concessão da medida cautelar pretendida, mas requisitando-se os documentos relacionados ao certame.
152.	O Exmo. Sr. Ministro Raimundo Carreiro, no entanto, avaliando a possibilidade de risco ao patrimônio decorrente do atraso da obra como, por exemplo, o desmoronamento de paredes, optou por não descartar, de plano, a concessão da medida cautelar prevista no art, 276 do Regimento Interno do TCU e determinou a oitiva prévia da entidade contratante, além da documentação pertinente. Solicitou, assim, que o dirigente se manifestasse, basicamente em razão de quatro pontos principais:
	a) 	contratação de serviço de engenharia calcada em projeto básico deficiente;
	b) 	adoção do regime de empreitada global para a execução de obra com grande incerteza acerca dos quantitativos e dos serviços a serem executados;
	c) alteração contratual sem a devida formalização, caracterizando ajuste verbal; e
	d) riscos de prejuízos, materiais e imateriais, decorrentes da degradação de patrimônio público histórico e cultural, em razão do atraso da obra ou de intervenções não condizentes com o objetivo da obra - restauração.
153.	A manifestação apresentada pela dirigente do Iphan/RN, inserta à peça 163, traz uma detalhada exposição dos fatos que precederam a contratação da Trieng Engenharia Ltda. Além disso, também foi encaminhada extensa documentação que demonstram as ocorrências relatadas.
154.	Quanto ao questionamento de que a licitação não deveria ter ocorrido em regime de empreitada global, mas sim por preço unitário, em que pese os questionamentos apresentados pela Trieng Engenharia, os gestores do Iphan/RN optaram pela primeira, haja vista que havia um projeto detalhado das intervenções a serem realizadas, bem como por ser uma obra de baixa complexidade. Essa opção não pode ser considerada como irregular.
155.	Ademais, o projeto utilizado pela unidade jurisdicionada, embora confeccionado em 2015, foi revisado pouco antes do início do certame. As possíveis inconsistências, por certo, podem ser contornadas por meio de aditivo contratual, desde que não descaracterize o objeto licitado e obedecendo-se os contornos contidos no Acórdão 1977/2013-TCU-Plenário. 
156.	De tudo que foi exposto na presente instrução, não se vislumbram que os dirigentes do Instituto tenham incorrido em irregularidades passíveis de sansões por parte deste Tribunal. Os possíveis prejuízos ou dificuldades encontradas pela empresa contratada devem ser mitigados diretamente com o órgão contratante.
157.	Por outro lado, o Iphan/RN deve atentar para as dificuldades relatadas pela empresa contratada e, no campo da discricionariedade prevista na legislação, adotar as medidas cabíveis para dar prosseguimento à obra.
158.	Assim, o documento constante da peça 1 deve ser conhecido como representação, por preencher os requisitos previstos nos arts. 235 e 237, inciso VII do Regimento Interno/TCU, c/c o art. 113, § 1º, da Lei 8.666/1993 e no art. 103, § 1º, da Resolução - TCU 259/2014. 
159.	No que tange ao requerimento de medida cautelar, entende-se que este não deve ser acolhido, por não estarem presentes nos autos os requisitos do fumus boni iuris e do periculum in mora.
160.	Além disso, diante dos fatos apurados, concluiu-se pela improcedência da presente representação, razão pela qual se proporá o seu arquivamento. 
INFORMAÇÕES ADICIONAIS
161.	Após a manifestação apresentada pelo Iphan/RN, a Trieng Engenharia Ltda., reconhecida como interessada nos presentes autos por meio do Despacho do Relator de peça 167, encaminhou mais um expediente (peça 168) , acompanhado de documentação que, segundo relata, foi anexada pelo Iphan/RN em seu sistema SEI. 
162.	Não constam deste expediente informações novas e relevantes que possam modificar o entendimento sobre as questões acima relatadas.
PROPOSTA DE ENCAMINHAMENTO
163.	Ante todo o exposto, submetem-se os autos à consideração superior, propondo:
	a) conhecer da presente representação, satisfeitos os requisitos de admissibilidade previstos nos arts. 235 e 237, inciso VII do Regimento Interno deste Tribunal, c/c art. 113, § 1º, da Lei 8.666/1993 e no art. 103, § 1º da Resolução - TCU 259/2014, para, no mérito, considerá-la improcedente;
		b) indeferir o requerimento de medida cautelar formulado por Trieng Engenharia Ltda. (CNPJ 26.575.059/0001-00) , tendo em vista a inexistência dos pressupostos necessários para adoção da referida medida;
	c) comunicar à Superintendência do Instituto do Patrimônio Histórico e Artístico Nacional no Rio Grande do Norte (Iphan/RN) e ao representante a decisão que vier a ser adotada nestes autos, destacando que o relatório e o voto que a fundamentam podem ser acessados por meio do endereço eletrônico www.tcu.gov.br/acordaos e que, caso tenham interesse, o Tribunal pode encaminhar-lhes cópia desses documentos sem quaisquer custos; e
	d) arquivar os presentes autos, nos termos do art. 237, parágrafo único, c/c o art. 250, inciso I, do Regimento Interno/TCU."
4.	É o relatório.

8.1. Jessica Caroline Nobre Diniz (16.554/OAB-RN) e outros, representando Trieng Engenharia Ltda.

Não atuou.

REPRESENTAÇÃO. SUPERINTENDÊNCIA DO INSTITUTO DO PATRIMÔNIO HISTÓRICO E ARTÍSTICO NACIONAL NO RIO GRANDE DO NORTE. CONTRATO 005/2019-IPHAN/RN. SUPOSTOS ACRÉSCIMOS AO OBJETO CONTRATADO SEM RESPALDO EM ADITIVO. AUSÊNCIA DE IRREGULARIDADES. CONHECIMENTO. INDEFERIMENTO DE MEDIDA CAUTELAR. IMPROCEDÊNCIA. CIÊNCIA. ARQUIVAMENTO.

REPRESENTAÇÃO (REPR)

Secretaria de Fiscalização de Infraestrutura Urbana (SeinfraUrb).

Relato o presente processo em razão de sorteio realizado nos termos do art. 18-B da Resolução-TCU 175/2005. 
2.	Trata-se de representação, com pedido de medida cautelar, formulada pela empresa Trieng Engenharia Ltda., signatária do Contrato 005/2019-IPHAN/RN, celebrado com a Superintendência do Instituto do Patrimônio Histórico e Artístico Nacional no Rio Grande do Norte (IPHAN/RN) , cujo objeto é a contratação de empresa especializada em serviços de engenharia para execução de obra de restauro do Casarão do Arquivo Arquidiocesano, situado em Natal (RN) , em que alega a ocorrência de irregularidades correlatas a acréscimos contratuais sem respaldo em aditivos e à adoção do regime de empreitada global sem embasamento fático-jurídico para tanto.
3.	O valor inicial do ajuste totaliza R$ 1.339.527,57, com vigência entre 23/10/2019 e 17/10/2020. A obra encontra-se suspensa pelo IPHAN/RN desde o dia 24/3/2020 por atendimento a pedido da contratada diante da pandemia de Covid-19, tendo o retorno da execução contratual sido determinado para o dia 20/7/2020.   
4.	Eis as irregularidades apontadas na representação:
Projeto básico inadequado e defasado teria servido de base para a contratação da empresa, ocasionando supressões e adições de serviços ao longo da execução da obra.
Estaria ocorrendo o descasamento entre o executado e o previsto, sem respaldo de aditivo contratual, caracterizando ajuste verbal.
Os acréscimos mencionados estariam sendo acompanhados por atrasos da obra e por desequilíbrio econômico financeiro, este trazendo prejuízos para a empresa.
Teria sido adotado regime de empreitada global, contrariando jurisprudência desta Corte de Contas.
Estaria havendo cobranças, pelos fiscais da obra, da realização de serviços próprios de reforma e não de restauração, o que tornaria iminente prejuízo incalculável para União, e frente a degradação de patrimônio histórico e cultural do Rio Grande do Norte.
5.	Em despacho à peça 20, de 14/5/2020, antes de decidir sobre a necessidade de adoção de medida cautelar, conheci da representação e determinei a realização de oitiva do IPHAN/RN para que, no prazo de 5 (cinco) dias úteis, fornecesse os documentos e as informações por mim elencados alusivos à Tomada de Preços 001/2019.
6.	Em resposta à oitiva, o IPHAN/RN encaminhou o Ofício 426/2020/IPHAN-RN-IPHAN, de 2/6/2020 (peça 163) , cujo teor foi objeto de exame por parte da Secretaria de Fiscalização de Infraestrutura Urbana - SeinfraUrbana, a qual propôs, em pareceres uniformes às peças 201 a 203, conhecer da representação, indeferir o pedido de medida cautelar e considerá-la improcedente.
7.	Razão assiste à unidade instrutiva. Vejamos.
8.	A representação deve ser conhecida porquanto satisfeitos os requisitos de admissibilidade previstos nos arts. 235 e 237, inciso VII, do Regimento Interno deste Tribunal, c/c art. 113, § 1º, da Lei 8.666/1993 e no art. 103, § 1º, da Resolução - TCU 259/2014.
9.	Quanto ao mérito, observo que a matéria controvertida diz respeito precipuamente a alegados acréscimos ao Contrato 005/2019-IPHAN/RN sem respaldo em aditivo correspondente e à adoção do regime de empreitada global supostamente sem embasamento jurídico.
10.	Para a completa instrução processual adotei medida saneadora em despacho à peça 20 para realizar oitiva prévia do IPHAN/RN sobre os seguintes pontos:
"9.2.1.	contrato 005/2019-Iphan/RN e respectivos termos aditivos;
9.2.2.	edital e projeto básico utilizados no referido certame;
9.2.3.	medições de serviços, com respectivas memórias de cálculo;
9.2.4.	justificativas/motivação para a adoção do regime de empreitada global;
9.2.5.	análises efetuadas, se houver, acerca da necessidade de alteração do Contrato 005/2019-IPHAN/RN em razão de inconsistência nos quantitativos da planilha orçamentaria licitada/contratada e da deficiência dos projetos;
9.2.6.	informações sobre o enquadramento da edificação objeto da obra no que se refere às normas de proteção ao patrimônio público histórico e cultural, indicando as normas que tratam das limitações de intervenções em imóveis que possuam características semelhantes às do objeto da obra, se houver;
9.2.7.	informações acerca dos seguintes indícios de irregularidade relatados pela representante: 
9.2.7.1. contratação de serviço de engenharia calcada em projeto básico deficiente, em inobservância aos arts. 6o, IX, 7o, § 4o, ambos da Lei n º 8.666, de 1993;
9.2.7.2. adoção do regime de empreitada global para a execução de obra de restauro/reforma, com grande incerteza acerca dos quantitativos e dos serviços a serem executados, contrariando entendimento expresso no Acórdão 1977/2013-TCU-Plenário, Relator o Ministro Valmir Campelo;
9.2.7.3. alteração contratual sem a devida formalização, caracterizando ajuste verbal, em contrariedade ao art. 60, parágrafo único, da Lei nº 8.666, de 1993;
9.2.7.4. riscos de prejuízos, materiais e imateriais, decorrentes da degradação de patrimônio público histórico e cultural, em razão do atraso da obra ou de intervenções não condizentes com o objetivo da obra - restauração -, apresentando estudos realizados para garantir a adequação das intervenções planejadas às normas que tratam de proteção ao patrimônio público histórico e cultural, e o encaminhando de licenças ambientais eventualmente obtidas;" 
11.	A SeinfraUrbana analisou as respostas apresentadas em atendimento à oitiva, concluindo, corretamente, que o projeto básico do restauro do Casarão do Arquivo Arquidiocesano fora atualizado pelo IPHAN/RN por ocasião da licitação, sendo detalhado em nível executivo.
12.	Ademais, verifico, com base nos documentos carreados às peças 122 a 126, que a entidade contratante está aberta à realização de possíveis aditivos para contemplar eventuais obras que não estariam incluídas no referido projeto.
13.	Convém ressaltar, portanto, que a pretensão da representante quanto a este ponto - devida formalização de eventuais acréscimos mediante aditivos contratuais - já se encontra em vias de saneamento, bastando a atuação conjunta entre as partes contratantes.
14.	No que toca à adoção do regime de empreitada global, também não verifico irregularidade a macular o certame objeto da representação. Consoante explicitado pela unidade técnica, "Havia um projeto executivo, caracterizando de forma relativamente precisa o objeto a ser executado (peças 130 a 138) , o processo foi submetido às diversas instâncias a quem competia avaliar tanto a qualidade quanto a legalidade da contratação que, por sua vez, com as modificações sugeridas, ao final, aprovou o produto final".    
15.	Destarte, com espeque na documentação inserta aos autos em sede de oitiva prévia, colho que os supostos indícios de irregularidades que motivaram o processamento da representação não se confirmaram, pelo que esta deve ser considerada improcedente.
16.	Conseguintemente, o pedido de medida cautelar deve ser indeferido, por ausentes os requisitos autorizadores para tanto.
17.	Por fim, em atenção aos documentos que foram inseridos no processo pela representante às peças 197 a 200, consigno, na esteira do que defendeu o titular da SeinfraUrbana, que as informações acostadas não reverberam na apreciação do mérito da presente representação. Com efeito, a nova documentação apenas aponta para a fixação da data de retorno da execução contratual (marcada para o ia 20/7/2020) , que havia sido suspensa pelo IPHAN/RN desde o dia 24/3/2020 por atendimento a pedido da contratada diante da pandemia de Covid-19.
18.	A medida adotada pela entidade contratante no sentido de determinar o retorno da obra não evidencia irregularidade a justificar a atuação do Tribunal de Contas da União.  
19.	Ante o exposto, acolho as manifestações da unidade instrutiva, peças 201 a 203, as quais integram as presentes razões de decidir, e VOTO no sentido de que seja adotado o Acórdão que ora submeto a este Plenário.
TCU, Sala das Sessões Ministro Luciano Brandão Alves de Souza, em 15 de julho de 2020.
RAIMUNDO CARREIRO 
Relator